ACORDAO-COMPLETO-2438898

ACÓRDÃO 13918/2020 ATA 43/2020 - PRIMEIRA CÂMARA

VISTOS, relatados e discutidos estes autos de representação, em processo apartado, instaurada em decorrência da constatação, nos processos de prestação de contas ordinárias do Serviço Nacional de Aprendizagem do Transporte (Senat) e do Serviço Social do Transporte (Sest) , relativas ao exercício de 2015 (TCs Processo 000.190/2017-9 e Processo 000.189/2017-0, respectivamente) de indícios de irregularidade na contratação, em 5/11/2014, de serviços advocatícios, por inexigibilidade de licitação, do escritório Ferreira & Chagas Advogados.
ACORDAM os ministros do Tribunal de Contas da União, reunidos em sessão da 1ª Câmara, ante as razões expostas pelo relator, em:
9.1. conhecer da presente representação, satisfeitos os requisitos de admissibilidade previstos nos arts. 235 e 237, VI, do Regimento Interno deste Tribunal, para, no mérito, considerá-la procedente; 
9.2. ordenar a conversão da presente representação em tomada de contas especial, com fundamento no art. 47 da Lei 8.443/1992 c/c art. 252 do RI/TCU, devendo, nos termos do art. 41 da Resolução TCU 259/2014, ser autuado processo específico para esse fim, ao qual será apensado o processo em exame;
9.3. ordenar a audiência dos responsáveis pelas irregularidades relacionadas a seguir, verificadas no processo licitatório DEX 01056/14, autuado em 6/11/2014, que tratou da contratação, por inexigibilidade de licitação, do escritório de advocacia Ferreira & Chagas Advogados (CNPJ 04.032.380/0001-05) :
9.3.1. inexistência de assinaturas em pedido de serviços constante dos autos;
9.3.2.  contrato firmado em data anterior ao pedido (o contrato foi celebrado em 5/11/2014 e o processo foi autuado em 6/11/2014) ;
9.3.3. inexistência de justificativas circunstanciadas para a contratação de cada um dos serviços descritos no contrato (prestação de serviços jurídicos para atuação e acompanhamento de processos criminais, elaboração de minutas de novos estatutos sociais e assistência jurídica e orientativa para a criação de estrutura de auditoria interna) ;
9.3.4. inexistência de proposta de preço formulada pelo referido escritório;
9.3.5. inexistência de avaliação do preço estabelecido no contrato quanto à compatibilidade com o mercado ou razoabilidade em função do que seria contratado, em afronta ao art. 11 do Regulamento de Licitações de Contratos do Serviço Nacional de Aprendizagem do Transporte (Senat) e do Serviço Social do Transporte (Sest) ;
9.3.6. inexistência de demonstração circunstanciada da notória especialização do contratado, assim entendido nos termos do inciso II do artigo 10 do Regulamento ("aquele cujo conceito no campo de sua especialidade, decorrente de desempenho anterior, estudos, experiências, publicações, organização, aparelhamento, equipe técnica ou outros requisitos relacionados com sua atividade permita inferir que o seu trabalho e o mais adequado à plena satisfação do objeto a ser contratado") em relação a cada um dos distintos serviços previstos no contrato;
9.3.7. inexistência de especificação detalhada dos serviços a realizar e dos produtos (minutas, pareceres, relatórios etc.) que deveriam ser elaborados pela contratada na execução do item 1.3 do objeto do contrato) , dificultando ou inviabilizando o acompanhamento e fiscalização da execução do contrato, nos termos de sua cláusula sexta, bem como a verificação da comprovação da realização dos serviços e da legitimidade do respectivo pagamento, cujo ônus de comprovação passaria a ser tanto da autoridade autorizadora dos pagamentos quanto da contratada; 
9.3.8. previsão não justificada de reembolso de despesas da contratada;
9.3.9. execução contratual realizada por profissionais distintos daqueles cujos currículos foram apresentados para demonstrar a notória especialização.
9.4. ordenar à unidade instrutiva que antes de implementar as medidas ordenadas nos itens 9.2 e 9.3, promova as diligências e inspeções que se fizerem necessárias, elaborando matriz de responsabilidade, com a finalidade de apurar a correta identificação das irregularidades, dos responsáveis, e do correspondente nexo de causalidade, restituindo, posteriormente, ao gabinete do relator os autos da tomada de contas especial instaurada em cumprimento aos itens 9.2 e 9.3, supra, para avaliação prévia da minuta de redação das medidas saneadoras ali autorizadas;
9.5. cientificar a autoridade ministerial supervisora a respeito da conversão dos presentes autos em tomada de contas especial, nos termos do art. 198, parágrafo único, do RI/TCU;
9.6. indeferir o pedido de ingresso do Conselho Federal da Ordem dos Advogados do Brasil, no presente processo, na condição de terceiro interessado.
9.7. encaminhar cópia do presente acórdão, acompanhado do relatório e do voto que o fundamentam, ao Ministério Público Federal e à Polícia Federal, para as providências que entenderem cabíveis, franqueando aos referidos órgãos o acesso aos autos.

Representação a respeito da constatação, em processos de prestação de contas ordinárias, relativas ao exercício de 2015, de indícios de irregularidade na contratação, em 5/11/2014, de serviços advocatícios, por inexigibilidade de licitação, do escritório Ferreira & Chagas Advogados.

Primeira Câmara

Serviço Nacional de Aprendizagem do Transporte - Conselho Nacional.

3. Interessados/Responsáveis: não há.

13.1. Ministros presentes: Walton Alencar Rodrigues (Presidente), Benjamin Zymler, Bruno Dantas e Vital do Rêgo.
13.2. Ministros-Substitutos presentes: Augusto Sherman Cavalcanti e Weder de Oliveira (Relator).

ACORDAO-COMPLETO-2463412

Acórdão 5384/2021 - Primeira Câmara

ACORDAO-COMPLETO-2477626

Acórdão 9454/2021 - Primeira Câmara

WEDER DE OLIVEIRA

Reproduzo, a seguir, a instrução da Secretaria de Controle Externo do Trabalho e Paraestatais (SecexTrabalho) inserta 26 à peça dos presentes autos:
"INTRODUÇÃO
1.	Cuidam os autos de Representação em processo apartado, instaurada por força de determinação contida nos despachos do ministro-substituto Weder de Oliveira (peças 1 e 10) quando da apreciação de propostas formuladas pela SecexPrevidência nos processos de Prestação de Contas Ordinária do Serviço Nacional de Aprendizagem do Transporte (Senat) e do Serviço Social do Transporte (Sest) , relativas ao exercício de 2015, TCs Processo 000.190/2017-9 e Processo 000.189/2017-0, respectivamente. 
2.	Nos mencionados processos, a instrução a cargo da SecexPrevidência, visando aprofundar a análise das irregularidades relatadas pelo Ministério da Transparência e Controladoria-Geral da União (CGU) , propôs a realização de inspeção em ambas entidades para, entre outros objetivos, analisar a contratação pelo Sest/Senat de serviços advocatícios, por inexigibilidade de licitação, do escritório Ferreira & Chagas Advogados. 
3.	O i. relator, após destacar alguns pontos que careciam de maiores esclarecimentos, acolheu a proposta da unidade técnica, e, no que importa à presente representação, assinalou:
'Além dessas questões, a unidade instrutiva havia apontado outra constatação, embora não elencada no certificado de auditoria, que poderia ter, em seu entender, implicações no mérito das presentes contas. Trata-se da contratação por inexigibilidade de licitação do escritório Ferreira & Chagas Advogados, tendo por objeto a prestação de serviços jurídicos para acompanhamento e defesa dos inquéritos policiais 1377/2013-DPF e 011/2014-Deco, processo 2014.01.1.085576-3 e medidas cautelares 2014.01.1.143419-8, 2014.01.11400988-3 e 2014.01.1.134649-4'.
4.	Realizada a inspeção, a SecexPrevidência elaborou os relatórios devidos (peças 11 e 12) , propondo citações, audiências, oitivas e autuação de tomada de contas especial.
5. 	Em relação ao tema tratado na presente representação - a contratação pelo Sest/Senat, por inexigibilidade de licitação, do escritório de advocacia Ferreira & Chagas Advogados, processo DEX 1056/14 -, a unidade técnica, após exame detalhado do processo licitatório e da contratação dele decorrente, apontou as seguintes irregularidades: (i) ausência de assinatura no pedido do serviço; (ii) assinatura do contrato em data anterior ao pedido; (iii) ausência de relação entre o objeto principal e determinados subitens do objeto; (iv) não comprovação da caracterização da singularidade do objeto e da notória especialização; (v) ausência de demonstração, de forma clara, da inviabilidade de competição (vi) ausência de pesquisa de preços; (vii) caracterização de serviços não específicos de advocacia; (viii) previsão indevida de reembolso de despesas da contratada; (ix) sobrepreço no valor do contrato. 
5.1.	Para esse conjunto de impropriedades identificadas no momento da contratação dos serviços, a proposta de encaminhamento foi no sentido de ser promovida audiência dos responsáveis.
6.	A par disto, a unidade técnica observou as seguintes irregularidades na execução do referido contrato: (i) ausência de medição do serviço; (ii) comprovação parcial da execução dos serviços.
6.2.	Para esse grupo, a proposta de encaminhamento foi pela citação solidária dos responsáveis. 
7.	Ao apreciar o sugerido, o relator observou que o contrato entre o Sest/Senat e o escritório de advocacia foi firmado em 5/11/2014, ou seja, o ato inquinado ocorreu em exercício distinto do tratado nas contas que se examinavam. Diante deste evento, ponderou (peças 1 e 10) : 
'72. Considerando que o assunto perpassa o exercício das presentes contas, reputo ser mais adequado que a unidade instrutiva analise a questão de forma aprofundada em processo apartado, com a natureza jurídica de representação, ocasião em que se deverá analisar o possível reflexo nas contas dos responsáveis. Deixo de acolher, portanto, a proposta de realização, nos presentes autos, de audiência e de citação'. 
8.	Dando cumprimento ao decidido, esta unidade procedeu à autuação da presente representação. 
EXAME TÉCNICO
9.	De início, cabe esclarecer que os relatórios de inspeção da SecexPrevidência (peças 11 e 12) , no que se refere ao tema objeto destes autos, são semelhantes. Assim, será utilizado como referência o relativo às contas do Senat (peça 11) . 
10.	Da leitura do Relatório de Inspeção (peça 11) , verifica-se que a equipe de fiscalização dividiu as irregularidades em dois tópicos (Item III.8) : i) irregularidades na contratação (itens 105-153 do relatório) e ii) irregularidades na execução do contrato e pagamentos (itens 154-185) . 
11.	 No que concerne ao primeiro tópico, foram descritas as seguintes impropriedades: a) ausência de assinaturas no pedido dos serviços; b) contrato firmado em data anterior ao pedido; c) ausência de relação entre o objeto principal e determinados subitens do objeto; d) não comprovação da caracterização da singularidade do objeto e da notória especialização; e) ausência de demonstração, de forma clara, da inviabilidade de competição; f) ausência de pesquisa de preços; e g) sobrepreço no valor do contrato.
11.1.	Em relação a estas ocorrências, a instrução propôs, conforme matrizes de responsabilização (peça 13 e 14) , a audiência dos responsáveis, nos seguintes termos:
	Responsáveis:
	Lucimar Silva Lopes Coutinho (CPF XXX.043.621-XX) , diretora executiva nacional do Sest/Senat no período de 22/9/2014 a 20/4/2015; e 
	Clesio Soares de Andrade (CPF XXX.444.906-XX) , presidente do Conselho Nacional do Sest/Senat 
	Conduta: permitir a contratação do escritório de advocacia Ferreira & Chagas Advogados (CNPJ 04.032.380/0001-05) em desrespeito às normas de licitações e contratos aplicáveis ao Sest/Senat.
	Nexo de causalidade: a contratação de forma irregular culminou na execução inadequada do contrato; 
	Culpabilidade: é razoável afirmar que eram exigíveis dos responsáveis condutas diversas daquelas que adotaram, pois estavam obrigados a respeitar os preceitos legais e constitucionais no uso dos recursos do Sest/Senat.
12.	Quanto ao segundo tópico, foram descritas as seguintes impropriedades: a) ausência de medição de serviços; b) comprovação parcial da execução dos serviços.  
12.1.	Em relação a estas impropriedades, a instrução propôs, conforme matrizes de responsabilização (peça 13 e 14) , a citação solidária dos responsáveis, nos seguintes termos:
	Ocorrência 1 (contas 2015) : serviços pagos e não executados e pagamentos com superfaturamento, no âmbito da execução do contrato decorrente processo licitatório DEX 01056/14, autuado em 6/11/2014, que tratou da contratação, por inexigibilidade de licitação, do escritório de advocacia Ferreira & Chagas Advogados (CNPJ 04.032.380/0001-05)	
	Responsáveis: 
	Nicole Carvalho Goulart (CPF XXX.189.441-XX) ; diretora executiva nacional, no período de 20/4/2015 a 31/12/2015; 
	Clesio Soares de Andrade (CPF XXX.444.906-XX) , presidente do Conselho Nacional do Sest/Senat;
	Ferreira & Chagas Advogados (CNPJ 04.032.380/0001-05) , terceiro beneficiário dos pagamentos
	Conduta: permitir o pagamento/recebimento por serviços pagos e não executados e/ou com superfaturamento, no âmbito da execução do contrato celebrado entre o Sest/Senat e o escritório de advocacia Ferreira & Chagas Advogados (CNPJ 04.032.380/0001-05) 
	Nexo de causalidade: o pagamento/recebimento de forma irregular causou dano aos cofres do Senat; 
	Culpabilidade: é razoável afirmar que eram exigíveis dos responsáveis condutas diversas daquelas que adotaram, pois estavam obrigados a respeitar os preceitos legais e constitucionais no uso dos recursos do Sest/Senat.
	Ocorrência 2 (tomada de contas especial, ocorrências relativas a 2014) : Serviços pagos e não executados e pagamentos com superfaturamento, no âmbito da execução do contrato decorrente processo licitatório DEX 01056/14, autuado em 6/11/2014, que tratou da contratação, por inexigibilidade de licitação, do escritório de advocacia Ferreira & Chagas Advogados (CNPJ 04.032.380/0001-05) 
	Responsáveis: 	Lucimar Silva Lopes Coutinho (CPF XXX.043.621-XX) ; diretora executiva nacional do Sest/Senat no período de 22/9/2014 a 20/4/2015; 
	Clesio Soares de Andrade (CPF XXX.444.906-XX) , presidente do Conselho Nacional do Sest/Senat;
	Ferreira & Chagas Advogados (CNPJ 04.032.380/0001-05) , terceiro beneficiado
	Conduta: permitir o pagamento/recebimento por serviços pagos e não executados e/ou com superfaturamento, no âmbito da execução do contrato celebrado entre o Sest/Senat e o escritório de advocacia Ferreira & Chagas Advogados (CNPJ 04.032.380/0001-05) .
	Nexo de causalidade: o pagamento/recebimento de forma irregular causou dano aos cofres do Senat; 
	Culpabilidade: é razoável afirmar que era exigível dos responsáveis condutas diversas daquelas que adotaram, pois estavam obrigados a respeitar os preceitos legais e constitucionais no uso dos recursos do Senat.
12.2.	Impende destacar que, embora se trate do mesmo fato, a SecexPrevidência separou o débito em duas partes: a primeira, tratada como 'Ocorrência 1', dizia respeito ao exercício das contas que se examinavam (2015) , assim poderiam ser tratadas nas respectivas prestações de contas ordinárias; a segunda, tratada na 'Ocorrência 2', referia-se a pagamentos realizados no exercício de 2014, que, por extrapolarem o exercício das contas que se analisavam, deveriam ser objeto de tomada de contas especial. 
14.	Além de caracterizar as irregularidades, a unidade técnica identificou os responsáveis e quantificou os débitos, como abaixo exposto. 
15.	Quanto à responsabilidade, a Secex/Previdência, em relação ao Senat, assim se manifestou (peça 11) :
	'Responsabilização e débito
181. O Conselho Nacional do Senat é órgão deliberativo da administração nacional e o Departamento Executivo é o órgão administrativo responsável por dar cumprimento aos objetivos legais e estatutários, observadas as diretrizes estratégicas do Conselho Nacional e às determinações do seu Presidente, nos termos dos arts. 10 e 18 do Estatuto Social, aprovado pela Resolução Normativa 77/2014, respectivamente. Desta forma, o Diretor Executivo Nacional e o Presidente do Conselho devem ser ouvidos em audiência e citados em relação ao débito apurado.
182. Com base no Estatuto Social do Senat, Relatório de Gestão do Senat relativo ao exercício de 2014 (peça 46) e Rol de Responsáveis (peça 2) , os respectivos responsáveis pela gestão do contrato estão elencados a seguir:
	Tabela 16 - Responsáveis pela gestão do contrato
	Período
	Cargo
	Nome
	Peças

	22/09/2014 a 20/04/2015
	Diretora Executiva Nacional
	Lucimar Silva Lopes Coutinho (CPF XXX.043.621-XX) 
	Peça 46, p. 104

	20/04/2015 a 31/12/2015
		Nicole Carvalho Goulart
 (CPF XXX.189.441-XX) 
	Peça 2, p. 1

	2014 e 2015
	Presidente do Conselho Nacional
	Clesio Soares de Andrade
 (CPF XXX.444.906-XX) 
	Peça 2, p. 1 e Peça 46, p. 104) 

15.1.	Em relação ao Sest, foram apontados os mesmos responsáveis, alterando-se apenas a fundamentação (peça 12) : 
	Responsabilização e débito
'180. O Conselho Nacional do Sest é órgão deliberativo da administração nacional e o Departamento Executivo é o órgão administrativo responsável por dar cumprimento aos objetivos legais e estatutários, observadas as diretrizes estratégicas do Conselho Nacional e às determinações do seu Presidente, nos termos dos arts. 10 e 18 do Estatuto Social, aprovado pela Resolução Normativa 76/2014, respectivamente. Desta forma, o Diretor Executivo Nacional e o Presidente do Conselho devem ser ouvidos em audiência e citados em relação ao débito apurado'. 
15.2.	De destacar que os estatutos sociais de ambas as entidades foram acostados à peça 20.  
16.	Impende comentar que a equipe de inspeção solicitou, sem sucesso, aos fiscalizados que informassem os responsáveis pela condução do processo licitatório e pela assinatura e fiscalização do contrato, conforme excerto abaixo reproduzido: 
'155. Considerando a ausência de documentos comprovando as medições dos serviços executados e a própria comprovação da execução, em 15/12/2017, esta Secex encaminhou ofício de requisição (peça 29) ao Senat requisitando tais documentos. Em resposta, a unidade encaminhou o Ofício 3/2018, de 15/1/2018 (peça 30) e documentos anexos (alguns itens são não digitalizáveis e foram mantidos arquivados em CD) .
156. Quanto ao contrato, as seguintes solicitações foram efetivadas ao Senat:
a) encaminhe cópia da portaria ou ato equivalente que designou a Comissão de Licitações ou os funcionários responsáveis pela inexigibilidade licitação - em não existindo o respectivo documento, justifique; 
b) informe o nome e o CPF do responsável pela assinatura do contrato;
c) encaminhe cópia da portaria ou ato equivalente que designou os Fiscais do Contrato ou pessoas responsáveis pelas medições dos serviços - em não existindo o respectivo documento, justifique; e
d) encaminhe os demais documentos que comprovem a execução da prestação dos serviços, em complemento à documentação já enviada.
157. Em relação aos itens a, b e c, o gestor não encaminhou as informações e os documentos solicitados. Alegou a controvérsia, manifestada pelo Ministério Público de Contas nos presentes autos, acerca da delimitação de hipóteses de inexigibilidade de licitação para a contratação de serviços advocatícios, consoante Recurso Extraordinário 656.558 (Rel. Min. Dias Toffoli) e na Ação Declaratória de Constitucionalidade 45 (Rel. Min. Roberto Barroso) , que na hipótese de vícios meramente formais, por ausência eventual de registro de atos no procedimento licitatório, tem-se presente a regularidade da contratação ora tratada (peça 30) '.
17.	No que tange ao débito, transcreve-se as seguir as observações da SecexPrevidência: 
'Sobrepreço no valor do contrato
136. No contrato não constam os requisitos e as obrigações de forma detalhada por parte da contratada de modo a se verificar a correta execução dos serviços prestados. Registrou-se apenas que o preço do contrato foi dividido em: a) reembolso das despesas; b) R$ 500.000,00, à vista; c) R$ 500.000,00, em até 30 (trinta) dias após a aprovação das minutas dos estatutos sociais em reunião de seus conselhos nacionais; e d) R$ 500.000,00, ao final do 1º semestre dos serviços, ou no encerramento dos processos em epígrafes, caso ocorram primeiro.
137. Considerando que não houve cotações de preços no mercado ou detalhamento dos valores dos serviços a serem prestados, com base na descrição do valor do contrato, a tabela 8 a seguir sugere a distribuição de valores para cada serviço:
Tabela 8 - Objeto e forma de pagamento previstos em contrato
	Objeto
	Forma de pagamento
	R$

	Prestação de serviços jurídicos para a atuação e acompanhamento dos processos criminais do Sest e do Senat, compreendendo, IP 1377/2013-DPF, IP 011/2014-DECO, Processos 2014.01.1.085576-3, 2014.01.1.143419-8, 2014.01.1140988-3 e 2014.01.1.134649-4
	No ato da assinatura do contrato (05/11/2014) 
	500.000,00

		Ao final do 1º semestre dos serviços, ou no encerramento dos processos em epígrafes, caso ocorram primeiro
	500.000,00

	Elaboração de minuta de novos estatutos sociais do Sest e do Senat
	Em até 30 (trinta) dias após a aprovação das minutas dos estatutos sociais em reunião de seus conselhos nacionais
	500.000,00

	Assistência jurídica e orientativa para a criação de estrutura de auditoria interna para o Sest e Senat
	Não houve previsão de valor
	-

	Reembolso pelas despesas suportadas pela contratada na defesa dos interesses das contratantes
	Não houve previsão de valor
	-

	Total
	1.500.000,00

138. Preliminarmente, é importante destacar que não houve, em momento algum a realização de pesquisa de preços para a contratação. De acordo com o disposto no art. 11 do RLC é obrigatória, nos processos de licitação, dispensa ou inexigibilidade, a consulta dos preços e sua justificativa deve ser realizada pelo órgão responsável e ratificada pela autoridade competente.
139. Considerando a ausência de cotação de preços, utilizou-se a tabela da Seccional da Ordem dos Advogados do Brasil no Distrito Federal (OAB/DF) , localidade da prestação de serviços, para estimar, de forma detalhada, o valor de cada serviço. 
140. Atualmente, a Resolução 4, de 6/8/2015, da OAB/DF dispõe sobre a Tabela de Honorários, que serve de base de referência e orientação na contratação dos trabalhos dos profissionais da advocacia inscritos na seccional do DF, a fim de evitar excessos e, principalmente, o aviltamento nos valores, de modo que não atentem contra a dignidade da advocacia.
141. Os honorários advocatícios são calculados com base no valor da URH (Unidade Referencial de Honorários) e, conforme o sítio da OAB/DF, endereço http://www.oabdf.org.br/servicos/ao-advogado/urh/, o valor do URH de novembro de 2014, data da assinatura do contrato, era de R$ 164,31 (cento e sessenta e quatro reais e trinta e um centavos) (peça 44) .
142. A Tabela de Honorários (peça 45) detalha os valores mínimos a serem cobrados pelos profissionais na realização dos serviços. Para se calcular os honorários, multiplica-se o valor referencial do respectivo mês (R$ 164,31 - novembro de 2014) pelo valor mínimo (ou quantidade) de URH disposto na tabela.
143. Para o serviço 'Elaboração de minuta de novos estatutos sociais do Sest e do Senat', Tabela de Honorários não possui item correspondente. No entanto, o 'Item 108 - Contratos em Geral - Minuta de contrato ou de qualquer documento', a Tabela dispõe 2% do seu valor, sendo o valor mínimo 15 URH (R$  ) .
144. Existe, ainda, o 'Item 114 - Hora Técnica de Trabalho nos contratos em que sejam fixados honorários em função do tempo trabalhado' na Tabela de Honorários que dispõe que o valor mínimo deve ser 02 URH/hora (R$ 328,62 por hora) . Na metodologia do cálculo, optou-se por utilizar o 'Item 114' da Tabela para o objeto 'Elaboração de Minuta', em benefício do jurisdicionado e devido à impossibilidade de se valorar os Estatutos.
145. Conforme será demonstrado abaixo no tópico 'Situação Encontrada 2', a versão final da minuta dos estatutos sociais do Sest e do Senat foram elaboradas em 07 (sete) dias úteis. Considerando os 07 (sete) dias e 08 (oito) horas de trabalho, tem-se 56 horas que, multiplicadas por 02 URH (R$ 328,62) , totalizam R$ 18.402,72, ou 112 URH.
146. No mesmo sentido, o serviço 'Assistência jurídica e orientativa para a criação de estrutura de auditoria interna para o Sest e Senat' não possui correspondência na Tabela de Honorários, portanto se utilizou do Item 114 para estimar o valor do serviço. Conforme será demonstrado, o escritório contratado levou apenas 02 (dois) dias úteis para a execução do respectivo serviço, logo, considerando esses 02 (dois) dias e 08 (oito) horas de trabalho, tem-se 16 horas que, multiplicadas por 02 URH (R$ 328,62) , totalizam R$ 5.257,92, ou 32 HRH.
147. Desta forma, no sentido de estimar o valor total do contrato, estimou-se o valor de cada serviço a ser prestado, elaborando-se a tabela 9:
Tabela 9 - Estimativa de preços dos serviços (valor mínimo) - conforme Tabela OAB/DF
	Objeto (serviço a ser prestado) 
	Item da Tabela (peça 36) 
	Quantidade de URH¹ mínimo
	Valor mínimo
 (R$) 

	Prestação de serviços jurídicos para a atuação e acompanhamento dos processos criminais do Sest e do Senat, compreendendo
	Inquéritos Policiais
	IP 1377/2013-DPF
	Item 53. b²
	30
	4.929,30

			IP 011/2014-DECO
	Item 53. b²
	30
	4.929,30

		Processos Judiciais
	2014.01.1.085576-3 
	Item 54³
	70
	11.501,70

			2014.01.1.143419-8
	Item 54³
	70
	11.501,70

			2014.01.1.140988-3
	Item 54³
	70
	11.501,70

			2014.01.1.134649-4
	Item 54³
	70
	11.501,70

	Subtotal
	-
	340
	55.865,40

	Elaboração de minuta de novo estatuto social do Sest
	Item 1144
	112
	18.402,72

	Elaboração de minuta de novo estatuto social do Senat
	Item 1144
	112
	18.402,72

	Subtotal
	-
	224
	36.805,44

	Assistência jurídica e orientativa para a criação de estrutura de auditoria interna para o Sest e Senat
	Item 1144
	32
	5.257,92

	Total
	-
	596
	97.928,76

Obs.: 1. URH (Unidade Referencial de Honorários) em novembro de 2014 = R$ 164,34 - peça 44;
2. Item 53. b: Acompanhamento de inquérito policial;
3. Item 54: Ação Penal; e
4. Item 114 - Hora Técnica de Trabalho nos contratos em que sejam fixados honorários em função do tempo trabalhado - Valor Mínimo 2 URH/hora.
148. Conforme a tabela 9, o valor mínimo do contrato alcançaria um montante de R$ 97.928,76, de acordo com os serviços contratados, utilizando como referência a Tabela de Honorários da OAB/DF. 
149. A título exemplificativo, a tabela a seguir simula uma hipótese de orçamento acima do valor mínimo, em 2, 3, 4 e 5 vezes.
Tabela 10 - Estimativa de preços dos serviços multiplicada de 2 a 5 vezes
	Objeto (serviço a ser prestado) 
	Valor mínimo
 (R$) 
	2 X
	3 X
	4 X
	5 X

	Inquéritos Policiais
	IP 1377/2013-DPF
	4.929,30
	9.858,60 
	14.787,90 
	19.717,20 
	24.646,50 

		IP 011/2014-DECO
	4.929,30
	9.858,60 
	14.787,90 
	19.717,20 
	24.646,50 

	Processos Judiciais
	2014.01.1.085576-3 
	11.501,70
	23.003,40 
	34.505,10 
	46.006,80 
	57.508,50 

		2014.01.1.143419-8
	11.501,70
	23.003,40 
	34.505,10 
	46.006,80 
	57.508,50 

		2014.01.1.140988-3
	11.501,70
	23.003,40 
	34.505,10 
	46.006,80 
	57.508,50 

		2014.01.1.134649-4
	11.501,70
	23.003,40 
	34.505,10 
	46.006,80 
	57.508,50 

	Subtotal
	55.865,40
	111.732,80 
	167.599,20 
	223.465,60 
	279.332,00 

	Elaboração de minuta de novo estatuto social do Sest
	      18.402,72 
	36.805,44 
	55.208,16 
	73.610,88 
	92.013,60 

	Elaboração de minuta de novo estatuto social do Senat
	      18.402,72 
	36.805,44 
	55.208,16 
	73.610,88 
	92.013,60 

	Subtotal
	   36.805,44 
	73.610,88 
	110.416,32 
	147.221,76 
	184.027,20 

	Assistência jurídica e orientativa para a criação de estrutura de auditoria interna 
	      5.257,92 
	10.515,84 
	15.773,76 
	21.031,68 
	26.289,60 

	Total
	   97.928,76 
	195.859,52 
	293.789,28 
	391.719,04 
	489.648,80 

150. Diante dessa análise, percebe-se que o contrato foi realizado em mais de 15 (quinze) vezes (R$ 1.500.000,00 / R$ 97.928,76) o valor mínimo utilizado como referência por todos os profissionais e escritórios de advocacia do Distrito Federal.
151. Outra hipótese de detalhamento do valor dos serviços poderia ser realizada considerando o valor contratual (R$ 1.500.000,00) e o quantitativo de URH estimados para a prestação dos serviços (596 URH, conforme a tabela 9) . Isso resultaria em R$ 2.516,78 (R$ 1.500.000,00 / 596 URH) o valor de cada URH. Com essa estimativa, poder-se-ia construir a tabela 11 a seguir e, por conseguinte, considerar tais valores como os efetivamente contratados.
Tabela 11 - Estimativa de preços dos serviços 2
	Objeto (serviço a ser prestado) 
	Item da Tabela (peça 36) 
	Quantidade de URH¹ 
	Valor²
 (R$) 

	Prestação de serviços jurídicos para a atuação e acompanhamento dos processos criminais do Sest e do Senat, compreendendo
	Inquéritos Policiais
	IP 1377/2013-DPF
	Item 53. b
	30
	 75.503,40 

			IP 011/2014-DECO
	Item 53. b
	30
	 75.503,40 

		Processos Judiciais
	2014.01.1.085576-3 
	Item 54
	70
	 176.174,60 

			2014.01.1.143419-8
	Item 54
	70
	 176.174,60 

			2014.01.1.140988-3
	Item 54
	70
	 176.174,60 

			2014.01.1.134649-4
	Item 54
	70
	 176.174,60 

	Subtotal
	-
	340
	 855.705,20 

	Elaboração de minuta de novo estatuto social do Sest
	Item 114
	112
	 281.879,36 

	Elaboração de minuta de novo estatuto social do Senat
	Item 114
	112
	 281.879,36 

	Subtotal
	-
	224
	 563.758,72 

	Assistência jurídica e orientativa para a criação de estrutura de auditoria interna para o Sest e Senat
	Item 114
	32
	 80.536,96 

	Total
	-
	596
	1.500.000,88

Obs.: 1. URH (Unidade Referencial de Honorários) considerada em R$ 2.516,78.
          2. O Valor (R$) é resultado da multiplicação do quantitativo de URH pelo valor unitário do URH R$ 2.586,21.
152. Ressalta-se que a duração do contrato foi de 01 (um) ano e, portanto, o acompanhamento dos processos criminais ocorreria, em tese, durante esse período, e não para a tramitação completa daqueles autos. Existia a previsão de prorrogação do contrato, o que não ocorreu. Portanto, ainda, que não seja obrigatória a observação dos valores mínimos da Tabela de Honorários da OAB/DF, pode-se entender que houve sobrepreço no valor do contrato. 
153. Diante de todos os fatos expostos acima sobre o processo de contratação, faz-se necessária a realização de audiência dos responsáveis, conforme detalhamento na Matriz de Responsabilização acostada à peça 47.
Situação encontrada 2 - Irregularidades na execução do contrato e pagamentos
Ausência de medição do serviço. Comprovação parcial da execução dos serviços.
154. A respeito da documentação comprobatória da prestação de serviços pela contratada, em resposta ao primeiro Ofício de Requisição da equipe de inspeção, o Sest (peça 24, pp. 261-342) e o Senat (peça 24, pp. 344-420) apresentaram documentos que já haviam sido enviados à CGU em resposta às solicitações de auditoria daquele órgão.
155. Considerando a ausência de documentos comprovando as medições dos serviços executados e a própria comprovação da execução, em 15/12/2017, esta Secex encaminhou ofício de requisição (peça 29) ao Senat requisitando tais documentos. Em resposta, a unidade encaminhou o Ofício 3/2018, de 15/1/2018 (peça 30) e documentos anexos (alguns itens são não digitalizáveis e foram mantidos arquivados em CD) .
156. Quanto ao contrato, as seguintes solicitações foram efetivadas ao Senat:
a) encaminhe cópia da portaria ou ato equivalente que designou a Comissão de Licitações ou os funcionários responsáveis pela inexigibilidade licitação - em não existindo o respectivo documento, justifique; 
b) informe o nome e o CPF do responsável pela assinatura do contrato;
c) encaminhe cópia da portaria ou ato equivalente que designou os Fiscais do Contrato ou pessoas responsáveis pelas medições dos serviços - em não existindo o respectivo documento, justifique; e
d) encaminhe os demais documentos que comprovem a execução da prestação dos serviços, em complemento à documentação já enviada.
157. Em relação aos itens a, b e c, o gestor não encaminhou as informações e os documentos solicitados. Alegou a controvérsia, manifestada pelo Ministério Público de Contas nos presentes autos, acerca da delimitação de hipóteses de inexigibilidade de licitação para a contratação de serviços advocatícios, consoante Recurso Extraordinário 656.558 (Rel. Min. Dias Toffoli) e na Ação Declaratória de Constitucionalidade 45 (Rel. Min. Roberto Barroso) , que na hipótese de vícios meramente formais, por ausência eventual de registro de atos no procedimento licitatório, tem-se presente a regularidade da contratação ora tratada (peça 30) .  
158. Argumentou, ainda, que o objetivo da contratação visou a defesa dos interesses das entidades junto aos processos criminais indicados e alegou a impossibilidade de enviar as cópias dos processos tendo em vista o sigilo processual (peça 30) .
159. Em relação ao item d, informou que encaminhou cópia digital de documentos complementares referentes ao referido procedimento de contratação (Anexo 1 do ofício - peça 30) . Entretanto, o documento enviado trata-se de cópia digital da Nota Fiscal 2017/1363, de 28/8/2017, do mesmo escritório de advocacia em data posterior ao contrato em exame. Portanto, ainda que o arquivo tenha sido nominado como 'Anexo 01 - NF Indicação de preço de mercado', tal documento não demonstra que foi efetivado o procedimento de cotação de preços previamente à contratação.
160. A par disso, ao analisar a documentação presente nos autos, observa-se que os documentos são idênticos para as duas entidades, com exceção dos estatutos sociais. A seguir, detalham-se as evidências da prestação de serviços apresentadas e a respectiva análise.
Item 1.1 - Prestação de serviços jurídicos para a atuação e acompanhamento dos processos criminais do Sest e do Senat, compreendendo: IP 1377/2013 - DPF, IP 011/2014 - DECO, Processos 2014.01.1.085576-3, 2014.01.1.143419-8, 2014.01.1140988-3 e 2014.01.1.134649-4 (peça 24, pp. 268-284) .
161. Quanto ao Item 1.1 do objeto do contrato, que se refere à prestação de serviços jurídicos para acompanhamento de processos criminais, há apenas um relatório de andamento processual (peça 24, pp. 118 e 284 - documento idêntico) , de 15/4/2015.
162. Em uma página, o relatório detalha que foram realizados os seguintes serviços: a) reuniões presenciais para definição; b) delineamento de tratamento técnico a respeito dos fatos contidos nos autos; c) acompanhamento de oitiva de depoimentos em audiências; d) despachos presenciais com o delegado titular da Delegacia Especializada em Combate ao Crime de Ordem Econômica do Distrito Federal (DECO) ; e) vista de autos nas Varas Criminais para análise de decisões e atos processuais praticados a fim de interação da atuação perante ao inquérito policial; f) estruturação jurídica e aconselhamento técnico quanto à realização de auditoria interna, relacionada à apuração interna de responsabilidades por fatos constantes do inquérito policial; g) ; apresentação da referida auditoria perante o delegado da DECO; e h) despacho técnico pertinente à referida auditoria realizada.
163. Como evidências da atuação direta nos inquéritos policiais e nos processos judiciais, existem os seguintes documentos:
a)	Inquérito Policial IP 1377/2013 - DPF: solicitação de nova data para oitiva (p. 24, p. 273) ; participação em duas oitivas na DECO, em 5/5/2015 e em 12/5/2015 (peça 24, pp. 274-279 e 280-283) ;
b)	Inquérito Policial IP 011/2014 - DECO: consta que as sugestões de criação de Auditoria Interna foram feitas com base na análise desse processo. No entanto, esse objetivo já consta do 'Item 1.3 - Assistência jurídica e orientativa para a criação de estrutura de auditoria interna para o Sest e Senat'.
c)	Processo 2014.01.1.085576-3: protocolo de requerimento de juntada de substabelecimento de poderes conferidos pelo Senat (peça 24, p. 268-269) ; comparecimento em juízo, vista dos autos, extração de cópias e ciência de decisão (peça 24, p. 270) ; procurações de substabelecimento de poderes conferidos pelo Senat (peça 24, p. 271-272) ;
d)	Processo 2014.01.1.143419-8: não há evidência de prestação de serviços;
e)	Processo 2014.01.1.140988-3: não há evidência de prestação de serviços; e
f)	Processo 2014.01.1.134649-4: não há evidência de prestação de serviços.
164. O Inquérito Policial IP 1377/2013 - DPF resultou no Processo 2014.01.1.085576-3, ou seja, o serviço jurídico prestado junto ao inquérito guarda relação com o respectivo processo judicial.
165. No âmbito do TC Processo 014.452/2017-0, que trata, dentre outros, de análise das informações sobre a Operação São Cristóvão, o Ministério Público do Distrito Federal e Territórios informou que os autos decorrentes da Operação foram encaminhados à Justiça Federal, em razão de declaração de incompetência da Justiça Estadual para instaurar procedimentos investigatórios e ação penal envolvendo o Sest e o Senat. A consulta ao sítio da Justiça Federal no DF não retornou resultados.
166. De todo modo, o Sest e o Senat deveriam ter enviado ao Tribunal o detalhamento e a comprovação dos serviços prestados pelo contratado, bem como as evidências das medições e do acompanhamento dos serviços.
Item 1.2 - Elaboração de minuta de novos estatutos sociais do Sest e do Senat (peça 24, pp. 265, 266 e 285-328) 
167. Quanto ao Item 1.2 do contrato, que diz respeito ao serviço de elaboração de minuta de novos estatutos sociais do Sest e do Senat, em 11/11/2014, o escritório encaminhou documento às entidades informando que se encontrava anexa uma minuta do estatuto com as sugestões em vermelho para apreciação (peça 24, p. 265) . Posteriormente, em 17/11/2014, o escritório encaminhou nova minuta do estatuto com as sugestões em vermelho para apreciação (peça 24, p. 266) . Às páginas 285 a 306 da peça 24, consta uma proposta após incorporações de sugestões, e, às páginas 307 a 328, consta um estatuto descrito como 'Versão Final 17/11/2014'.
168. Além dos documentos de envio das propostas de alterações nos estatutos, não há qualquer outro documento que evidencie de forma cabal o detalhamento da execução dos serviços prestados, como por exemplo, documento do Sest/Senat aprovando as alterações sugeridas, dentre outros.
169. Um fato que chama a atenção é que o escritório levou apenas 03 (três) dias úteis (ou 05 (cinco) dias corridos) para encaminhar a primeira versão do estatuto social, e 07 (sete) dias úteis (ou 11 (onze) dias corridos) para enviar a versão final, uma vez que o contrato foi celebrado em 5/11/2014 e os documentos foram enviados em 11/11/2014 e 17/11/2014.
Item 1.3 - Assistência jurídica e orientativa para a criação de estrutura de auditoria interna para o Sest e Senat (peça 24, p. 267) 
170. A respeito do serviço relativo à assistência jurídica para criação de auditoria interna para as entidades, em 10/11/2014, o escritório, após análise do IP 011/2014-DECO, apenas encaminhou uma sugestão ao Conselho do Sest/Senat para criação de Auditoria Interna com competência para: acompanhar o cumprimento de normas regulatórias e legislação vigente, realizar gestão de riscos, acompanhar o trabalho já realizado pela Coordenação de Auditoria existente e realizar demais auditorias conforme solicitação do Conselho Nacional ou do Presidente (peça 24, p. 267) . Acrescenta o documento que a sugestão já havia sido delineada na minuta encaminhada anteriormente para apreciação.
171. Da mesma forma, deve-se ressaltar que o escritório contratado levou apenas 02 (dois) dias úteis (ou 04 (quatro) dias corridos) para a execução do respectivo serviço, uma vez que o contrato foi celebrado em 5/11/2014 e o documento foi enviado ao Sest/Senat em 10/11/2014, ou seja, o trabalho do escritório foi realizado, no máximo, em 04 quatro dias, incluindo sábado e domingo (entre 6 e 9 de novembro de 2014) .
172. Ademais, não há qualquer outro elemento que evidencie a prestação do serviço, tais como, a minuta mencionada, atas de reuniões, pareceres e/ou relatórios dispondo sobre as análises realizadas na estrutura de auditoria interna das entidades, análise de gestão de riscos, análise das competências dos funcionários, e-mail ou outra forma de comunicação entre contratado e contratantes, dentre outros.
173. Conforme já mencionado, e constatado ao analisar as evidências, o serviço entregue não é adstrito ao profissional de advocacia ou escritório advocatício. O Sest/Senat poderia ter contratado outro profissional ou empresa, inclusive, utilizando-se do devido processo licitatório. Desta forma, com base apenas nas evidências apresentadas para o respectivo serviço, pode-se concluir que houve prestação do serviço aquém do contratado e inclusão indevida de objeto em processo de inexigibilidade de licitação.
174. Destaca-se, por oportuno, que não se está aqui apenas questionando o tempo utilizado para a elaboração e a entrega dos trabalhos, mas, sobretudo, a singeleza e a simplicidade dos produtos entregues, que não necessitariam de uma mão de obra tão especializada e específica para fazê-los.
Pagamentos realizados
175. A tabela 12, abaixo, detalha os pagamentos realizados ao escritório:
Tabela 12 - Pagamentos dos serviços (peça 24) 
	Ano
	Entidade
	Fls.
	Data do pagamento
	NFS-e
	Subtotal

	2014
	Senat
	127-138
	11/11/2014
	2014/3732
	250.000,00 

		Sest
	139-150
	11/11/2014
	2014/3733
	250.000,00 

		Senat
	151-162
	10/12/2014
	2014/3967
	250.000,00 

		Sest
	163-174
	16/12/2014
	2014/3966
	250.000,00 

	2015
	Senat
	181-188
	07/05/2015
	2015/0924
	250.000,00 

		Sest
	189-195
	07/05/2015
	2015/0923
	250.000,00 

	Totais
	1.500.000,00

176. A tabela 13, abaixo, detalha os reembolsos das despesas do escritório:
Tabela 13 - Reembolsos das despesas do escritório (peça 24) 
	Ano
	Item
	Entidade
	Fls.
	Data
	Valor

	2015
	Deslocamento
	Sest
	176-180
	24/03/2015
	704,39 

	2015
	Deslocamentos e hospedagem
	Sest
	196-236
	28/07/2015
	14.079,11 

	2015
	Deslocamentos e hospedagem
	Sest
	237-252
	24/08/2015
	3.393,13 

	2016
	Deslocamentos e hospedagem
	Sest
	254-258
	01/02/2016
	1.487,66 

	Total
	   19.664,29 

177. Verificou-se que o próprio contrato estipulou pagamento antecipado de despesa no valor de R$ 500.000,00, sem o devido amparo legal, ao prever pagamento no ato da assinatura do contrato.
178. De acordo com o contrato, o pagamento da 2ª parcela, no valor de R$ 500.000,00 seria efetivado em até 30 (trinta) dias após a aprovação das minutas dos estatutos sociais em reunião de seus conselhos nacionais. Nesta análise, não se considerou irregular o reembolso das despesas, considerando que parte dos serviços foram realizados.
Pagamento de serviços não realizados
179. De acordo com as análises acima realizadas, com base nos documentos constantes dos autos, pode-se entender que houve pagamentos por serviços não realizados em relação aos seguintes itens do contrato:
Tabela 14 - Pagamentos por serviços não realizados 
	Serviço com execução não comprovada
	Item da Tabela (peça 36) 
	Quantidade de URH¹
	Valor
 (R$) 

	Prestação de serviços jurídicos para a atuação e acompanhamento dos processos criminais do Sest e do Senat, compreendendo
	Processos Judiciais
	2014.01.1.143419-8
	Item 54
	70
	 176.174,60 

			2014.01.1.140988-3
	Item 54
	70
	 176.174,60 

			2014.01.1.134649-4
	Item 54
	70
	 176.174,60 

	Total
	-
	210
	528.523,80

Obs.: 1. URH (Unidade Referencial de Honorários) considerada em R$ 2.516,78.
          2. O Valor (R$) é resultado da multiplicação do quantitativo de URH pelo valor unitário do URH (R$ 2.516,78) .
	Superfaturamento
180. Considerando os elementos dos autos, pode-se entender que houve prestação de serviços, ainda que minimamente evidenciada para parte do objeto contratado. No entanto, considerando que houve contratação por valor muito além dos valores mínimos de referência da Tabela de Honorários da OAB e consequente pagamento, com base nas análises supra, entende-se que houve superfaturamento quanto aos itens seguintes:
Tabela 15 - Superfaturamento no contrato
	Objeto (serviço a ser prestado) 
	Item da Tabela (peça 36) 
	Quantidade de URH mínimo¹
	Valor mínimo
 (R$) ²
	Valor pago (R$) ³
	Valor pago a maior 
 (superfaturamento) 4

	Inquéritos Policiais
	IP 1377/2013-DPF
	Item 53. b²
	30
	4.929,30
	 75.503,40 
	 70.574,10 

		IP 011/2014-DECO
	Item 53. b²
	30
	4.929,30
	 75.503,40 
	 70.574,10 

	Processos Judiciais
	2014.01.1.085576-3 
	Item 54³
	70
	11.501,70
	176.174,60
	 64.672,90 

	Subtotal
	-
	130
	21.360,30
	327.181,40
	305.821,10 

	Elaboração de minuta de novo estatuto social do Sest
	Item 1144
	112
	18.402,72
	281.879,36 
	263.476,64 

	Elaboração de minuta de novo estatuto social do Senat
	Item 1144
	112
	18.402,72
	281.879,36 
	263.476,64 

	Subtotal
	-
	224
	36.805,44
	563.758,72
	526.953,28 

	Assistência jurídica e orientativa para a criação de estrutura de auditoria interna para o Sest e Senat
	Item 1144
	32
	5.257,92
	80.536,96
	 75.279,04 

	Total
	-
	386
	63.423,66
	971.477,08
	908.053,42 

Obs.: 1. URH (Unidade Referencial de Honorários) considerada em R$ 2.516,78.
          2. O Valor mínimo é resultado da multiplicação do quantitativo de URH pelo valor unitário do URH mínimo (R$ 164,31 - referência de novembro de 2014) .
          3. O Valor pago decorre da metodologia resultante na tabela 11.
          4.O Valor pago a maior (superfaturamento) corresponde à diferença entre o Valor mínimo e o Valor pago.
 (...)	 
Citações
184. Em consonância com as atribuições dos respectivos cargos e considerando os serviços pagos e não executados, bem como os pagamentos com superfaturamento, descritos no item 'Situação Encontrada 2', faz-se necessário realizar citações dos responsáveis a seguir.
	Ano
	Entidade
	Data do pagamento
	NFS-e
	Pagamentos
 (R$) 
	Débito¹
 (R$) 
	Responsável

	2014
	Senat
	11/11/2014
	2014/3732
	250.000,00 
	250.000,00 
	Lucimar Silva Lopes Coutinho
 (CPF XXX.043.621-XX) ;
Clesio Soares de Andrade
 (CPF XXX.444.906-XX) ; Ferreira & Chagas Advogados (CNPJ 04.032.380/0001-05) 

		Sest
	11/11/2014
	2014/3733
	250.000,00 
	250.000,00 
	
		Senat
	10/12/2014
	2014/3967
	250.000,00 
	250.000,00 
	
		Sest
	16/12/2014
	2014/3966
	250.000,00
	250.000,00 
	
	2015
	Senat
	07/05/2015
	2015/0924
	250.000,00 
	218.288,61
	Nicole Carvalho Goulart
 (CPF XXX.189.441-XX) ;
Clesio Soares de Andrade
 (CPF XXX.444.906-XX) ;
Ferreira & Chagas Advogados (CNPJ 04.032.380/0001-05) 

		Sest
	07/05/2015
	2015/0923
	250.000,00 
	218.288,61
	
	Total
	1.500.000,00
	1.436.577,22
	
Obs.: O total do débito refere-se à soma dos serviços pagos e não executados com o superfaturamento, ou seja, R$ 528.523,80 + R$ 908.053,42 = R$ 1.436.577,22.
17.1.	Importa assinalar que cópias das peças 24, 44, 45, 29 e 30 do TC Processo 000.190/2017-9, acima mencionadas, foram inseridas nesta representação constituindo as peças 15, 16, 17, 18 e 19, respectivamente.     
18.	Pelo exposto, considerando que as irregularidades, o débito e a responsabilidade estão identificados nos relatórios de inspeção (peças 11 e 12) , opina-se que o presente processo seja convertido em tomada de contas especial para fins de citação e audiência dos responsáveis indicados naquelas instruções.      
CONCLUSÃO
19.	Em atenção ao determinado pelo relator (peças 1 e 10) , esta secretaria procedeu à autuação do presente feito, com o objetivo de dar continuidade ao exame iniciado pela SecexPrevidência nos relatórios de inspeção elaborados nos autos dos processos Processo 000.189/2017-0 e Processo 000.190/2017-6, referentes a Tomada de Contas Ordinária do exercício de 2015 do Sest e do Senat, respectivamente, no tocante à contratação por inexigibilidade de licitação do escritório de advocacia Ferreira & Chagas Advogados, que é objeto de apuração nestes autos. 
20.	Na seção precedente, verificou-se que a SecexPrevidência realizou inspeção nas mencionadas entidades, apurando irregularidades no aludido contrato nas fases de contratação, execução e pagamentos (itens 104-185, peça 11; itens 103-184, peça 12) . Estas impropriedades, como demonstrado nesta instrução, foram divididas em dois blocos: o primeiro (item 11, acima) , conduziria a audiência dos responsáveis; o segundo (item 12, acima) , demandaria a citação deles.           
21.	Constatou-se, ainda, que a unidade instrutiva quantificou o débito e identificou os responsáveis. 
22.	Assim, diante do apontado pela SecexPrevidência, propõe-se, nos termos do art. 47 da Lei 8.443/1992, a conversão do presente processo em tomada de contas especial para que sejam citados e ouvidos em audiência os responsáveis identificados na forma abaixo descrita, conforme matriz de responsabilidade à peça 25. 
PROPOSTA DE ENCAMINHAMENTO
23.	Ante todo o exposto, submetem-se os autos à consideração superior, propondo:
I) conhecer da presente representação, satisfeitos os requisitos de admissibilidade previstos nos arts. 235 e 237, inciso VI, do Regimento Interno deste Tribunal, para, no mérito, considerá-la procedente; 
II) determinar, nos termos do art. 47 da Lei 8.443/1992, a conversão do presente processo em tomada de contas especial, autorizando, desde logo, a citação solidária e audiências dos responsáveis, nos termos a seguir descritos;
III) apensar os presentes autos ao processo de tomada de contas especial que vier a ser autuado, na forma prevista no art. 41 da Resolução - TCU 259/2014;
IV) após a conversão dos autos em tomada de contas especial, remetê-los para a Secretaria de Controle Externo de Aquisições Logísticas - Selog, unidade técnica competente para analisar denúncias e representações que tratem de licitações e contratos, consoante o disposto na Resolução-TCU 253, de 21 de dezembro de 2012, arts. 41 e 91 c/c Portaria Segecex 2/2013, art. 17;
V) realizar citação solidária de Nicole Carvalho Goulart (CPF XXX.189.441-XX) , Lucimar Silva Lopes Coutinho (CPF XXX.043.621-XX) , diretoras executivas do Sest/Senat, à época dos fatos, Clesio Soares de Andrade (CPF XXX.444.906-XX) , presidente do Conselho Nacional do Sest/Senat, e Ferreira & Chagas Advogados (CNPJ 04.032.380/0001-05) , para que, no prazo de 15 (quinze) dias, apresentem alegações de defesa e/ou recolham aos cofres abaixo especificados as quantias abaixo descritas, a serem atualizadas monetariamente a partir da data do debito até o efetivo recolhimento, abatendo-se na oportunidade quaisquer quantias eventualmente ressarcidas, na forma da legislação em vigor, em decorrência de serviços pagos e não executados e pagamentos com superfaturamento, no âmbito da contratação e execução do contrato decorrente processo licitatório DEX 01056/14, autuado em 6/11/2014, que tratou da contratação, por inexigibilidade de licitação, do escritório de advocacia Ferreira & Chagas Advogados (CNPJ 04.032.380/0001-05) :
a) Responsáveis solidários: Lucimar Silva Lopes Coutinho (CPF XXX.043.621-XX) , Clesio Soares de Andrade (CPF XXX.444.906-XX) e Ferreira & Chagas Advogados (CNPJ 04.032.380/0001-05) :
a.1) cofre credor: Sest
a.2) débito: 
	Data do pagamento
	NFS-e
	Débito (R$) 

	11/11/2014
	2014/3733
	250.000,00

	16/12/2014
	2014/3966
	250.000,00

Valor atualizado até 8/11/2019 (sem juros) - R$ 651.156,22 (peça 21) 
b) Responsáveis solidários: Nicole Carvalho Goulart (CPF XXX.189.441-XX) , Clesio Soares de Andrade (CPF XXX.444.906-XX) e Ferreira & Chagas Advogados (CNPJ 04.032.380/0001-05) :
b.1) cofre credor: Sest
b.2) débito: 
	Data do pagamento
	NFS-e
	Débito (R$) 

	7/5/2015
	2015/0923
	218.288,61

Valor atualizado até 8/11/2019 (sem juros) - R$ 269.084,37 (peça 22) 
c) Responsáveis solidários: Lucimar Silva Lopes Coutinho (CPF XXX.043.621-XX) , Clesio Soares de Andrade (CPF XXX.444.906-XX) e Ferreira & Chagas Advogados (CNPJ 04.032.380/0001-05) :
c.1) cofre credor: Senat
c.2) débito: 
	Data do pagamento
	NFS-e
	Débito (R$) 

	11/11/2014
	2014/3732
	250.000,00

	10/12/2014
	2014/3967
	250.000,00

Valor atualizado até 8/11/2019 (sem juros) - R$ 651.156,22 (peça 23) 
d) Responsáveis solidários: Nicole Carvalho Goulart (CPF XXX.189.441-XX) , Clesio Soares de Andrade (CPF XXX.444.906-XX) e Ferreira & Chagas Advogados (CNPJ 04.032.380/0001-05) :
d.1) cofre credor: Senat
d.2) débito: 
	Data do pagamento
	NFS-e
	Débito (R$) 

	7/5/2015
	2015/0924
	218.288,61

Valor atualizado até 8/11/2019 (sem juros) - R$ 269.084,37 (peça 24) 
VI) realizar audiência de Lucimar Silva Lopes Coutinho (CPF XXX.043.621-XX) e Clesio Soares de Andrade (CPF XXX.444.906-XX) , para que, no prazo de 15 (quinze) dias, apresentem razões de justificativa em decorrência de impropriedades no processo licitatório DEX 01056/14, autuado em 6/11/2014, que tratou da contratação, por inexigibilidade de licitação, do escritório de advocacia Ferreira & Chagas Advogados (CNPJ 04.032.380/0001-05) , quais seja: a) ausência de assinaturas no pedido dos serviços; b) contrato firmado em data anterior ao pedido; c) ausência de relação entre o objeto principal e determinados subitens do objeto; d) não comprovação da caracterização da singularidade do objeto e da notória especialização; e) ausência de demonstração, de forma clara, da inviabilidade de competição; f) ausência de pesquisa de preços; g) caracterização de serviços não específicos de advocacia; h) previsão indevida de reembolso de despesas da contratada; e i) sobrepreço no valor do contrato."
2.	Tendo em vista a juntada aos autos pelo Sest e Senat do memorial inserto à peça 30, determinei em observância aos princípios do contraditório e da ampla defesa, que a SecexTrabalho reanalisasse a contratação do escritório Ferreira & Chagas Advogados, por inexigibilidade de licitação (peça 32) , considerando os argumentos aduzidos no referido memorial.
3.	A unidade instrutiva elaborou a instrução constante da peça 36, em que ratificou o exame anterior, conforme se verifica na transcrição a seguir:
"EXAME TÉCNICO
12.	Com vistas a contextualizar a argumentação apresentada pelo Sest/Senat, principia-se pelo registro de breves informações sobre o objeto da contratação em tela (processo DEX 01056/14) , bem como sobre as conclusões da equipe de inspeção da SecexPrevidência acerca da existência de débito decorrente desse contrato (peças 11 e 12) . Tais conclusões ensejaram manifestação da SecexTrabalho em sentido semelhante (peças 26 a 28) .
13.	Conforme a sua cláusula primeira, o referido contrato tinha por objeto (peça 15, p. 119-120) :
1.1. Prestação de serviços jurídicos para atuação e acompanhamento dos processos criminais do Sest e do Senat, compreendendo:
- IP 1317/2013-DPF;
- IP 011/2014-DECO;
- Processo 2014.01.1.085576-3;
- Processo 2014.01.1.143419-8;
- Processo 2014.01.1.140988-3;
- Processo 2014.01.1.134649-4;
1.2. Elaboração de minuta de novos estatutos sociais do Sest e do Senat;
1.3. Assistência jurídica e orientativa para a criação de estrutura de auditoria interna para o Sest e o Senat.
14.	Nos relatórios às peças 11 e 12, a equipe de inspeção concluiu no sentido da existência de débito decorrente de: superfaturamento no contrato e pagamento por serviços não realizados.
15.	O débito decorrente de pagamento por serviços cuja execução não restou comprovada foi apontado quanto ao item 1.1 (atuação e acompanhamento dos processos criminais do Sest e do Senat) especificamente com relação aos processos judiciais 2014.01.1.143419-8, 2014.01.1.140988-3 e 2014.01.1.134649-4, conforme se verifica à peça 11, p. 29, item 179, e peça 12, p. 28, item 178.
16.	O débito decorrente de superfaturamento no contrato foi apontado com relação a todos os demais itens que compõem o objeto do contrato, a saber: item 1.1 (atuação e acompanhamento dos processos criminais do Sest e do Senat) especificamente quanto aos inquéritos policiais IP 1317/2013-DPF e IP 011/2014-DECO e ao processo judicial 2014.01.1.085576-3, item 1.2 (elaboração de minuta de novos estatutos sociais do Sest e do Senat) e item 1.3 (assistência jurídica e orientativa para a criação de estrutura de auditoria interna para o Sest e o Senat) , conforme se verifica à peça 11, p. 29, item 180, e peça 12, p. 29, item 179.
17.	Concluída essa breve contextualização, passa-se ao exame do memorial apresentado pelo Sest/Senat (peça 30) . Em síntese, o cerne da argumentação oferecida nesse memorial reside nos seguintes aspectos centrais:
	a) o suposto equívoco da conclusão dos relatórios de inspeção no sentido da existência de débito decorrente de pagamento por serviços não realizados relativamente aos processos judiciais 2014.01.1.143419-8, 2014.01.1.140988-3 e 2014.01.1.134649-4;
	b) a possível inadequação da tabela de honorários da OAB/DF para servir de referência para o cálculo de eventual sobrepreço/superfaturamento na contratação, por inexigibilidade de licitação, do escritório de advocacia Ferreira & Chagas Advogados (processo DEX 01056/14) ;
	c) a alegada desconsideração de outros elementos com influência sobre o preço da contratação do referido escritório de advocacia, tais como a complexidade das causas; o trabalho e o tempo necessários para assistência das entidades nos inquéritos policiais e nos processos judiciais que foram constituídos; o interesse econômico e institucional; o conceito de que desfruta o escritório contratado, sua experiência e corpo técnico;
	d) a suposta desconsideração das circunstâncias em que foi realizada a contratação do referido escritório de advocacia, 'que se deu num contexto de caos administrativo, com a deflagração da Operação São Cristóvão, quando funcionários do Sest/Senat haviam sido presos, afastados de seus cargos, computadores haviam sido apreendidos e as entidades se viram, de uma hora para outra, desorganizadas nas áreas de administração, contabilidade e assessoria jurídica, entre outras'.
18.	Também foram apresentados argumentos específicos com relação a algumas das ocorrências para as quais foi proposta a realização de audiência, a exemplo da previsão de reembolso de despesas da contratada.
19.	Nos parágrafos a seguir são sumariadas e analisadas as ideias centrais contidas na argumentação oferecida pelo Sest/Senat acerca desses aspectos, em cumprimento ao determinado pelo Ministro Relator.
Pagamento por serviços cuja execução não restou comprovada
20.	As entidades afirmam ter sido superficial a análise - contida nos itens 154 a 163 do relatório de inspeção à peça 11 - que concluiu no sentido da inexistência de prestação de serviços em relação aos processos judiciais 2014.01.1.143419-8, 2014.01.1.140988-3 e 2014.01.1.134649-4.
21.	Nesse sentido, argumentam que, pela sua própria natureza inquisitiva, o inquérito policial impõe uma dinâmica em que o protagonismo recairia sobre os órgãos de persecução penal. A atuação do escritório contratado não poderia ser medida apenas pelas intervenções formais no inquérito. O trabalho mais sensível seria justamente compreender toda a problemática da investigação e, a partir disso, orientar adequadamente as entidades no sentido de preservar os seus interesses institucionais.
22.	Também juntaram aos autos, nessa oportunidade, relatório acerca das providências adotadas pelo Sest/Senat após a deflagração da Operação São Cristóvão (peça 31) , afirmando que o embrião daquele trabalho originou-se a partir da contratação do referido escritório, cujo atuação teria permitido o acesso e avaliação crítica das informações sigilosas acerca do envolvimento de ex-funcionários nos fatos investigados.
23.	A fim de apresentar documentação comprobatória da execução de serviços que compõem o objeto do contrato, mencionam que o relatório de providências mostra a instituição do setor de Auditoria Interna Permanente (peça 31, p. 18-23) , da Área de Governança Corporativa e Compliance (peça 31, p. 353-355) e a elaboração do Código de Ética e Conduta, bem como a formulação do Manual da Política Anticorrupção (peça 31, p. 356-385) , trabalhos esses que teriam derivado diretamente da contratação do escritório de advocacia.
Análise
24.	Inicialmente, cumpre esclarecer que o débito decorrente de pagamento por serviços cuja execução não restou comprovada - apontado nos relatórios de inspeção da SecexPrevidência (peça 11, p. 29, item 179, e peça 12, p. 28, item 178) e acolhido na instrução da SecexTrabalho (peças 26 a 28) - diz respeito apenas ao item 1.1 do objeto do contrato (atuação e acompanhamento dos processos criminais do Sest e do Senat) especificamente com relação aos processos judiciais 2014.01.1.143419-8, 2014.01.1.140988-3 e 2014.01.1.134649-4.
25.	Além disso, a respeito do tema em questão, faz-se oportuno destacar os seguintes enunciados associados ao Acórdão 1223/2008-TCU-Plenário (Jurisprudência Selecionada do Tribunal de Contas da União) : 
- O ônus da prova da efetiva prestação dos serviços advocatícios é do gestor do contrato (art. 113 da Lei 8.666/1993) , sendo que, na hipótese de não comprovação dos serviços, deve ser determinada a devolução dos valores correspondentes.
- A liquidação da despesa com serviços de advocacia deve se dar por meio de documentos que comprovem a efetiva realização dos serviços, tais como ata de reunião, despacho, parecer, petição etc.
26.	Ainda a esse respeito, é esclarecedor o voto condutor do referido acórdão, da lavra do Ministro Valmir Campelo, in verbis:
4. No que tange às alegações do Sr. [responsável] acerca dos pagamentos efetuados ao advogado [omissis], manifesto-me pela sua rejeição. Referidas alegações não comprovam a execução de qualquer trabalho pelo citado advogado na execução dos serviços contratados no período de fevereiro a agosto de 2004.
5. Nos termos do art. 113 da Lei n. 8.666/93, o ônus da prova é do gestor do contrato. No caso presente não há documento que comprove a sua execução, como: atas de reuniões, despachos, pareceres ou petições. Desse modo, não vejo como o referido contrato de prestação de serviços tenha sido liquidado sem a demonstração de que ele foi cumprido.
6. Além disso, também não constato outro parâmetro aferível de medição dos supostos serviços prestados. Recordo que o contrato administrativo não é unilateral, ele deve estabelecer direitos e deveres para ambas as partes. Não há como o contrato estabelecer deveres apenas para a CODESP e não para o contratado.
[...]
10. O contratado não conseguiu fornecer qualquer documento (ata de reunião, despacho, parecer, petição, etc.) que comprovasse a realização da prestação de seus serviços à CODESP no período de fevereiro a agosto de 2004. Concordo com o entendimento da [unidade técnica do TCU] de que 'é impossível que no período mencionado (superior a 6 meses) não houvesse qualquer documento que indique algum tipo de prestação de serviços por parte do contratado'.
27.	Retornando ao caso em análise nos presentes autos, observa-se que a conclusão dos relatórios de inspeção da SecexPrevidência fundamenta-se no fato de não terem sido apresentados documentos comprobatórios da execução dos serviços que compõem o item 1.1 do objeto do contrato (atuação e acompanhamento dos processos criminais do Sest e do Senat) quanto aos processos judiciais 2014.01.1.143419-8, 2014.01.1.140988-3 e 2014.01.1.134649-4. Assim, verifica-se que tal conclusão se encontra em consonância com a mencionada jurisprudência deste Tribunal.
28.	Conforme assinalado nos relatórios de inspeção, somente foram apresentadas as seguintes evidências da atuação direta do escritório de advocacia contratado nos inquéritos policiais e nos processos judiciais (peça 11, p. 26, item 163, e peça 12, p. 26, item 162) :
a) Inquérito Policial IP 1377/2013 - DPF: solicitação de nova data para oitiva (p. 24, p. 273) ; participação em duas oitivas na DECO, em 5/5/2015 e em 12/5/2015 (peça 24, pp. 274-279 e 280-283) ;
b) Inquérito Policial IP 011/2014 - DECO: consta que as sugestões de criação de Auditoria Interna foram feitas com base na análise desse processo. No entanto, esse objetivo já consta do 'Item 1.3 - Assistência jurídica e orientativa para a criação de estrutura de auditoria interna para o Sest e Senat'.
c) Processo 2014.01.1.085576-3: protocolo de requerimento de juntada de substabelecimento de poderes conferidos pelo Senat (peça 24, p. 268-269) ; comparecimento em juízo, vista dos autos, extração de cópias e ciência de decisão (peça 24, p. 270) ; procurações de substabelecimento de poderes conferidos pelo Senat (peça 24, p. 271-272) ;
29.	Com relação aos três outros processos judiciais que compõem o escopo do item 1.1 do objeto do contrato, os relatórios de inspeção registram (peça 11, p. 26, item 163, e peça 12, p. 26, item 162) :
d) Processo 2014.01.1.143419-8: não há evidência de prestação de serviços;
e) Processo 2014.01.1.140988-3: não há evidência de prestação de serviços; e
f) Processo 2014.01.1.134649-4: não há evidência de prestação de serviços.
30.	Ainda a esse respeito, faz-se necessário destacar que, conforme a cláusula sétima do contrato, constituíam obrigações da contratada, entre outras (peça 15, p. 122, grifou-se) :
7.2.6. Encaminhar às CONTRATANTES cópia das peças elaboradas em função do objeto desse contrato;
7.7.7. Fornecer às CONTRATANTES, a cada 30 (trinta) dias, um relatório e um balanço dos serviços administrativo-jurídicos realizados, bem como um breve relato daqueles que se encontrem em pendências; (...) 
31.	Assim, verifica-se que o contrato continha exigência expressa para que o escritório de advocacia contratado apresentasse ao Sest/Senat documentação comprobatória dos serviços prestados.
32.	Por conseguinte, em linha com as disposições contratuais e com a jurisprudência deste Tribunal, deveriam as entidades ter apresentado documentação comprobatória que evidenciasse a atuação direta do escritório de advocacia contratado nos processos judiciais 2014.01.1.143419-8, 2014.01.1.140988-3 e 2014.01.1.134649-4, o que não ocorreu até o presente momento, embora o Sest e o Senat tenham sido instados a fazê-lo. 
33.	Quanto ao documento juntado à peça 31, intitulado 'Relatório de providências adotadas pelo Presidente do Conselho Nacional do Sest/Senat a partir do dia 19/09/2014', cabem duas considerações principais:
	a) já havia sido anteriormente apresentado à equipe de inspeção da SecexPrevidência, conforme assinalado na resposta do Sest/Senat à peça 15, p. 2:
Por fim, quanto a requisição feita na alínea a, do item 5 do Ofício 01-470/2017-TCU/ SecexPrevidência, apresenta-se nesta oportunidade cópia digital do Relatório de Providências adotadas pela Presidência dos Conselhos Nacionais - Anexo IV, documento que compila informações principais, inclusive no tocante aos processos autuados para apurar as irregularidades apontadas pela Operação São Cristóvão e ações judiciais que foram promovidas. (...) 
	b) também não apresenta qualquer evidência da atuação direta do escritório de advocacia contratado nos processos judiciais 2014.01.1.143419-8, 2014.01.1.140988-3 e 2014.01.1.134649-4.
34.	Registre-se ainda que os atos de instituição do setor de Auditoria Interna Permanente e da Área de Governança Corporativa e Compliance (emanados da Presidência dos Conselhos Nacionais do Sest e do Senat - peça 31, p. 22-23 e p. 354-355) , o Código de Ética e Conduta e o Manual da Política Anticorrupção (peça 31, p. 356-385) mencionados no memorial à peça 30 - com relação aos quais não foram apresentadas minutas, pareceres e outras peças de autoria do escritório de advocacia contratado demonstrando a eventual participação da contratada na elaboração dos referidos documentos - possuem relação com o item 1.3 do objeto do contrato (assistência jurídica e orientativa para a criação de estrutura de auditoria interna para o Sest e o Senat) , mas não constituem, de modo algum, documentação comprobatória da execução de serviços jurídicos de atuação e acompanhamento dos processos judiciais 2014.01.1.143419-8, 2014.01.1.140988-3 e 2014.01.1.134649-4.
35.	Ante o exposto, considerando os elementos presentes nos autos e a jurisprudência deste Tribunal, revelam-se pertinentes e fundamentadas as conclusões da equipe de inspeção no sentido de que houve pagamento por serviços cuja execução não restou comprovada, notadamente quanto à atuação e acompanhamento dos processos 2014.01.1.143419-8, 2014.01.1.140988-3 e 2014.01.1.134649-4 (serviços jurídicos que integram o item 1.1 do objeto do contrato) .
Utilização da tabela de honorários da OAB/DF
36.	As entidades afirmam ter sido inadequada a utilização da tabela de honorários da OAB/DF como referência para calcular eventual sobrepreço/superfaturamento na contratação, por inexigibilidade de licitação, do escritório de advocacia Ferreira & Chagas Advogados (processo DEX 01056/14) , bem como para estabelecer valores específicos para os itens que compõem o objeto do contrato.
37.	Nesse sentido, argumentam que a referida tabela tem por objetivo fixar valores mínimos para o pagamento de serviços advocatícios, para que não haja o aviltamento da profissão, em linha com os arts. 2º e 4º das disposições introdutórias da tabela de honorários da OAB/DF reformulada (atualização da Resolução 4/2015 - OAB/DF) , in verbis:
Art. 2º A presente Tabela fixa honorários mínimos na contratação dos serviços, devendo ser levada em consideração a maior ou a menor complexidade da causa, o trabalho e o tempo necessários, a importância do interesse econômico e os conhecimentos do advogado, sua experiência e seu conceito como profissional e a condição econômica do cliente. (...) 
Art. 4º É lícito ao advogado contratar valor superior ao previsto na Tabela, salvo nas questões trabalhistas e previdenciárias, quando se acordar os honorários em êxito e participação nos resultados da causa (art. 38 do Código de Ética) entretanto, obrigatoriamente, ao advogado, em atendimento ao dever de zelar pela dignidade da profissão, observar os limites mínimos aqui fixados, não contratando honorários a eles inferiores (concorrência desleal) , sob pena das sanções legais.
38.	Argumentam, ainda, que as tabelas de honorários estabelecidas por conselhos profissionais ou associações de classe não constituem referência oficial obrigatória para as licitações públicas, conforme enunciado associado ao Acórdão 288/2015-TCU-Plenário (Jurisprudência Selecionada do Tribunal de Contas da União) :
As tabelas de honorários estabelecidas por conselhos profissionais ou associações de classe não constituem referência oficial obrigatória para as licitações públicas, uma vez não ser possível afirmar que tais preços são representativos dos valores praticados no mercado, pois fixados pelas entidades e não obtidos a partir de pesquisas com profissionais do setor.
39.	Assim, em decorrência da alegada inadequação da metodologia empregada nos relatórios de inspeção às peças 11 e 12, defendem que deveria ser considerada nula a conclusão no sentido da ocorrência de superfaturamento, pois é preciso que haja um grau mínimo de segurança para se imputar débito nos processos apreciados pelo TCU, em linha com o seguinte excerto do voto condutor do Acórdão 6903/2018-TCU-Segunda Câmara:
42. A incerteza decorrente das diferentes metodologias usadas para apurar o débito, bem como a falta de dados, suscita dúvidas não só sobre a existência, ou não, de débito, mas também sobre seu valor, tendo em vista as diferentes conclusões sobre o assunto.
Ante o exposto, a presente TCE deve ser encerrada, sem exame do mérito, por ausência de pressuposto de desenvolvimento válido e regular do processo, com fundamento no art. 201, § 3º, c/c o art. 212 do Regimento Interno do TCU, razão pela qual voto por que o Colegiado aprove a minuta de acórdão que submeto à sua consideração.
Análise
40.	Inicialmente, cumpre esclarecer que a tabela de honorários da OAB/DF somente foi utilizada pela equipe de inspeção da SecexPrevidência porque as entidades não realizaram cotação de preços no mercado, nem o detalhamento dos valores dos serviços a serem prestados, conforme assinalado no item 137 do relatório à peça 11. A esse respeito, o referido relatório registra (peça 11, p. 23) :
138. Preliminarmente, é importante destacar que não houve, em momento algum a realização de pesquisa de preços para a contratação. De acordo com o disposto no art. 11 do RLC é obrigatória, nos processos de licitação, dispensa ou inexigibilidade, a consulta dos preços e sua justificativa deve ser realizada pelo órgão responsável e ratificada pela autoridade competente.
139. Considerando a ausência de cotação de preços, utilizou-se a tabela da Seccional da Ordem dos Advogados do Brasil no Distrito Federal (OAB/DF) , localidade da prestação de serviços, para estimar, de forma detalhada, o valor de cada serviço.
41.	Conforme assinalado pela equipe de inspeção, as entidades descumpriram os Regulamentos de Licitações e Contratos do Sest e do Senat, que estabelecem, em seu art. 11, caput, a exigência de justificativa circunstanciada do preço, in verbis:
Art. 11 As dispensas, salvo os casos previstos nos incisos I e II do art. 9º, ou as situações de inexigibilidade, serão circunstanciadamente justificadas pelo órgão responsável, inclusive quanto ao preço e ratificadas pela autoridade competente.
42.	Além disso, a ausência de justificativa circunstanciada do preço, bem como a falta de detalhamento dos serviços a serem prestados com os respectivos valores, encontra-se em direta afronta à jurisprudência deste Tribunal.
43.	Nesse sentido, faz-se oportuno destacar o seguinte enunciado associado ao Acórdão 3289/2014-TCU-Plenário (Jurisprudência Selecionada do Tribunal de Contas da União) : 
- É dever do gestor, mesmo nas contratações diretas por inexigibilidade de licitação, elaborar orçamento detalhado em planilhas que expressem a composição de todos os custos unitários do objeto a ser contratado, pois se trata de documento indispensável à avaliação dos preços propostos (art. 7º, § 2º, inciso II, e § 9º, c/c o art. 26, inciso III, da Lei 8.666/1993) .
44.	Ainda a esse respeito, é esclarecedor o seguinte excerto do voto condutor do referido acórdão, da lavra do Ministro Walton Alencar Rodrigues, in verbis (grifou-se) :
O fato de a contratação ter ocorrido por inexigibilidade de licitação não afasta a necessidade de a contratante elaborar, consoante o artigo 7º, § 2º, inciso II, e § 9º, c/c o art. 26, inciso III, todos da Lei 8.666/1993, orçamento detalhado em planilhas que expressem a composição de todos os custos unitários do objeto contratado, documento indispensável à avaliação dos preços propostos. Por esse motivo, não há como prosperar a afirmação do recorrente, no sentido de que 'a comparação de preços cabível para o caso em tela seria, apenas, com outras propostas apresentadas pela [empresa contratada] em contratações efetivadas com outros órgãos integrantes do [sistema].'
Nesse sentido, em que pese afirmar que as conclusões da unidade técnica baseiam-se em projeções equivocadas e paradigmas inadequados, o recorrente não trouxe à colação os reais custos suportados pela empresa contratada, com vistas à descaraterização do prejuízo calculado pela unidade técnica.
45.	Retornando ao caso em análise nos presentes autos, observa-se que as entidades não realizaram cotação de preços no mercado, nem procederam à justificativa circunstanciada de preço exigida pelo art. 11, caput, dos Regulamentos de Licitações e Contratos do Sest e do Senat e tampouco consta, no pedido de aquisição dos serviços ou no contrato firmado, o detalhamento dos serviços a serem prestados com os respectivos valores.
46.	Nesse sentido, no pedido de aquisição do serviço (peça 15, p. 5) - que sequer foi assinado e está datado de 6/11/2014, ou seja, um dia após a assinatura do contrato - consta apenas o valor estimado total de R$ 750.000,00 referente ao Senat, desacompanhado de qualquer memória de cálculo, e a seguinte descrição:
Especificação: Prestação de serviços jurídicos e assessoria jurídica junto ao TJDFT - 4ª Vara Criminal
Justificativa da Proposta/Informações Adicionais: Acompanhamento e defesa relativo ao IP nº 1317/2013-DPF e IP nº 011/2014-DECO, Processo nº 2014.01.1.085576-3 e Medidas cautelares nº (s) 2014.01.1.143419-8, 2014.01.1.140988-3, 2014.01.1.134649-4.
47.	No contrato (peça 15, p. 119-125) consta o valor de R$ 1.500.000,00 (cláusula terceira) , bem como descrição sucinta dos serviços que compõem o seu objeto (cláusula primeira) , sem especificar o valor correspondente a cada item de serviço.
48.	Além disso, a escassa documentação comprobatória dos serviços prestados pelo escritório de advocacia contratado, já analisada nos relatórios de inspeção (peça 11, p. 25-28, itens 154 a 174, e peça 12, p. 25-28, itens 153 a 173) , também não fornece adequados subsídios para a valoração dos serviços contratados.
49.	Em face da escassez de informações precisas e detalhadas relativamente aos itens de serviço que compõem o objeto do contrato, a equipe de inspeção utilizou a tabela da Seccional da Ordem dos Advogados do Brasil no Distrito Federal (OAB/DF) , localidade da prestação de serviços, para estimar o valor de cada serviço e calcular o sobrepreço/superfaturamento na contratação, conforme metodologia exposta nos relatórios de inspeção (peça 11, p. 23-25 e 29, itens 139 a 152 e 180, e peça 12, p. 23-25 e 29, itens 138 a 151 e 179) .
50.	Registre-se que a referida escassez de informações precisas e detalhadas relativamente aos itens de serviço que compõem o objeto do contrato decorreu de procedimentos incorretos adotados no âmbito do próprio Sest/Senat, a exemplo da ausência de justificativa circunstanciada do preço contratado - não tendo sido apresentada memória de cálculo do valor estimado para cada item/subitem do objeto contratual, nem demonstrada a sua compatibilidade com o preço praticado no mercado local à época, de modo a justificar o valor total do contrato - e da apresentação, à equipe de inspeção, de escassa documentação comprobatória dos serviços prestados pelo escritório de advocacia contratado.
51.	No tocante à Resolução 4/2015, da OAB/DF, faz-se oportuna a transcrição do seu art. 1º, in verbis:
'Art. 1º Aprovar a anexa TABELA DE HONORÁRIOS, que servirá, após publicada no site da Seccional, de referência a todos os advogados e advogadas inscritos nesta Seccional, orientando-os na contratação de seu trabalho profissional, a fim de evitar excessos e, principalmente, o aviltamento nos valores, de modo que não atentem contra a dignidade da advocacia.
Parágrafo Único. A Tabela destina-se, ainda, a servir de parâmetro aos juízes na fixação de honorários de advogado dativo e de assistente judiciário, bem como nos arbitramentos judiciais de honorários advocatícios, nos casos em que a legislação o determinar ou possibilitar'.
52.	Assim, conforme assinalado no item 140 do relatório à peça 11, embora precipuamente voltada a evitar o aviltamento nos valores dos honorários advocatícios, a tabela de honorários da OAB/DF utilizada pela equipe de inspeção também se destinava a evitar excessos.
53.	Ademais, a equipe de inspeção não manifestou o entendimento de que a tabela de honorários da OAB/DF constitui referência oficial obrigatória para licitações públicas, mas tão somente a utilizou para suprir a escassez de informações precisas e detalhadas relativamente aos itens de serviço que compõem o objeto contratual.
54.	Além disso, não se afigura razoável que essas entidades invoquem o mencionado excerto do voto condutor do Acórdão 6903/2018-TCU-Segunda Câmara na tentativa de desqualificar as conclusões da equipe de inspeção, haja vista que as dificuldades metodológicas enfrentadas por aquela equipe para calcular o sobrepreço/superfaturamento na contratação têm origem na escassez de informações precisas e detalhadas relativamente aos itens de serviço que compõem o objeto do contrato, a qual, por sua vez, decorreu de procedimentos incorretos adotados no âmbito do próprio Sest/Senat.
55.	A respeito da matéria, faz-se oportuno mencionar, ainda, o seguinte excerto da análise da Secretaria de Recursos do Tribunal de Contas da União (Serur) que fundamentou o Acórdão 3413/2013-TCU-Plenário:
'20. No tocante à tabela de honorários estabelecida pela Ordem dos Advogados do Brasil - OAB, que, segundo os recorrentes, apenas fixaria parâmetros de orientação aos profissionais para fixação mínima dos honorários a serem cobrados, ela pode ser verdadeira numa transação entre particulares, mas não para os gestores de recursos públicos. Neste caso o administrador público deve seguir uma série de princípios que muitas vezes o particular não precisa. Assim é com o princípio da indisponibilidade, segundo o qual não se acham direitos, interesses e serviços públicos à livre disposição dos órgãos públicos, a quem apenas cabe curá-los, ou do agente público, mero gestor da coisa pública. Aqueles e este não são seus senhores ou seus donos, cabendo-lhes por isso tão só o dever de guardá-los e aprimorá-los para a finalidade a que estão vinculados. O detentor dessa disponibilidade é o Estado. Ainda mais numa contratação sem licitação, o que torna o fato mais grave.
21. A mesma diretriz para a alegação dos recorrentes de que o exercício da advocacia por ser atividade autônoma competiria a cada profissional definir o valor de seu trabalho, não somente tendo como parâmetro a tabela de honorários da OAB, mas também o valor da causa, e, especialmente, a complexidade da matéria a ser discutida nos autos. Como se disse anteriormente, não se dispõe livremente dos recursos públicos, ainda mais numa contratação sem licitação'.
56.	Finalmente, fazendo referência ao percuciente excerto transcrito do voto condutor do Acórdão 3289/2014-TCU-Plenário, anteriormente mencionado, observa-se que, apesar de afirmarem que as conclusões da equipe de inspeção se baseiam em paradigma inadequado, as entidades não trouxeram à colação os reais custos suportados pelo escritório de advocacia contratado, com vistas à descaraterização do prejuízo calculado pela equipe de inspeção.
57.	Ante o exposto, considerando os elementos presentes nos autos e a jurisprudência deste Tribunal, afigura-se razoável, em princípio, a metodologia adotada pela equipe de inspeção no cálculo do sobrepreço/superfaturamento na contratação, por inexigibilidade de licitação, do escritório de advocacia Ferreira & Chagas Advogados (processo DEX 01056/14) .
Outros elementos com influência sobre o preço da contratação
58.	As entidades afirmam não terem sido considerados, pela equipe de inspeção, outros elementos com influência sobre o preço da contratação do referido escritório de advocacia, tais como a complexidade das causas; o trabalho e o tempo necessários para assistência das entidades nos inquéritos policiais e nos processos judiciais que foram constituídos; o interesse econômico e institucional; o conceito de que desfruta o escritório contratado, sua experiência e corpo técnico.
59.	Nesse sentido, argumentam que o acompanhamento e atuação em cada processo depende da complexidade, da fase em que se encontra e da velocidade com que o processo se movimenta. Cada processo tem ritmo próprio, a depender de inúmeros fatores: matéria tratada, número de envolvidos, conteúdo probatório, requisição das partes ou do Ministério Público, entre outras variáveis não consideradas nos relatórios de inspeção. Afirmam que somente o processo principal, derivado do Inquérito Policial 011/2014-DECO, possui mais de 3.400 páginas, distribuídas em 21 volumes, para a representação de 29 indiciados, com diversos mandados, quebras de sigilo, apreensão de objetos e inúmeras oitivas/depoimentos. Afirmam ainda que, no âmbito do próprio Sest/Senat, em consequência da Operação São Cristóvão, houve uma abrangente reestruturação das equipes de trabalho, com a demissão de cerca de 120 (cento e vinte) funcionários.
60.	Quanto ao conceito de que desfruta o escritório de advocacia contratado, sua experiência e corpo técnico, destacam que esse escritório possui mais de 1.000 colaboradores em seus quadros e conta com unidades em dez capitais brasileiras: Brasília, Belo Horizonte, Curitiba, Florianópolis, Porto Alegre, Recife, Rio de Janeiro, Salvador, São Paulo e Vitória.
Análise
61.	Inicialmente, vale assinalar a pertinência do disposto no art. 2º das disposições introdutórias da tabela de honorários da OAB/DF reformulada (atualização da Resolução 4/2015 - OAB/DF) , anteriormente transcrito. Nesse sentido, é razoável que os honorários advocatícios sejam influenciados por fatores tais como a maior ou a menor complexidade da causa, o trabalho e o tempo necessários, a importância do interesse econômico e os conhecimentos do advogado, sua experiência e seu conceito como profissional etc.
62.	Entretanto, na tentativa de comprovarem a razoabilidade do preço praticado na contratação em tela, teria sido mais produtivo que as entidades, em vez de apenas discorrerem sobre a grande complexidade de determinados processos, tivessem apresentado dados objetivos e detalhados sobre a força de trabalho (com documentação idônea para comprovar sua experiência e qualificação profissional à época da contratação) e o tempo efetivamente empregados pelo escritório de advocacia contratado na execução dos serviços que compõem o objeto do contrato, devidamente conciliados com a documentação comprobatória da efetiva prestação desses serviços - de modo a demonstrar quantitativamente o reflexo daquela complexidade nos reais custos suportados pelo referido escritório de advocacia, em linha com o excerto do voto condutor do Acórdão 3289/2014-TCU-Plenário anteriormente transcrito.
63.	A esse respeito, é interessante observar que os itens 7.2.6 e 7.2.7 da cláusula sétima do contrato estabeleciam a obrigação de o escritório de advocacia contratado encaminhar ao Sest/Senat cópia das peças elaboradas em função do objeto desse contrato, bem como relatórios e balanços mensais dos serviços administrativo-jurídicos realizados, acompanhados de relato daqueles com pendências. Todavia, conforme assinalado nos relatórios de inspeção à peça 11, p. 26-27, itens 161 a 163, e peça 12, p. 26-27, itens 160 a 162, a documentação comprobatória da prestação de serviços no âmbito dos processos criminais que integram o item 1.1 do objeto do contrato compõe-se apenas de:
	a) um relatório de andamento processual, de uma página, de 30/4/2015 (peça 15, p. 284) ;
	b) no âmbito do inquérito policial: solicitação de nova data para oitiva (p. 15, p. 273) ; participação em duas oitivas na DECO, em 5/5/2015 e em 12/5/2015 (peça 15, p. 274-279 e 280-283) ;
	c) no âmbito do processo judicial 2014.01.1.085576-3: requerimento de juntada de substabelecimento de poderes conferidos pelo Senat (peça 15, p. 268-269) ; comparecimento em juízo, vista dos autos, extração de cópias e ciência de decisão (peça 15, p. 270) ; substabelecimento de poderes conferidos pelo Senat (peça 15, p. 271-272) .
64.	Além disso, com relação ao conceito de que desfruta o escritório de advocacia contratado, sua experiência e corpo técnico, importa considerar a situação à época da contratação, e não a situação atual. Nesse sentido, faz-se oportuno examinar as considerações tecidas pela equipe de inspeção acerca da documentação existente nos autos relativa à época da contratação, a qual possivelmente havia sido juntada na tentativa de demonstrar a notória especialização do escritório, a fim de justificar a contratação por inexigibilidade de licitação (peça 11, p. 19-20) :
'107. Na sequência processual, constam diversos currículos (peça 24, pp. 6-90) - subtende-se que são dos advogados pertencentes ao referido escritório quando da contratação, o contrato social do escritório e alterações (peça 24, pp. 92-101) , uma capa de um livro e um artigo (peça 24, pp. 102-117) , um relatório de andamento processual (peça 23, p. 118) e o respectivo contrato entre o Sest e o Senat e o escritório (peça 24, pp. 119-125) . (...) 
113. Os currículos juntados no processo de contratação foram dos seguintes advogados (peça 24) : Alex Santana de Novais (pp. 6-8) , Alexandre Schimtt da Silva Melo (pp. 9-18) , Antonio Fabricio de Matos Gonçalves (pp. 19-45) , Davidson Malacco Ferreira (pp. 46-60) , Fernando Antonio Fraga Ferreira (pp. 61-62) , Marcos Caldas Martins Chagas (pp. 63-70) , Ricardo Lopes Godo (pp. 71-72) , Ronaldo Azzi Nogueira (pp. 73-75) , Tarcisio Pinto Ferreira (pp. 76-77) , Vinicius Barros Rezente (pp. 78-82) , Patricia Leal Miranda de Aguiar (pp. 83-86) e Sergio Jacob Braga (pp. 87-90) .
114. Nos documentos juntados, constam o contrato social do escritório e alteração (peça 24, pp. 93-101) . Em 6/6/2013, os sócios eram Alex Santana de Novais, Alexandre Schimtt da Silva Melo, Antônio Fabricio de Matos Gonçalves, Davidson Malacco Ferreira, Fernando Antônio Fraga Ferreira, Marcos Caldas Martins Chagas, Ricardo Lopes Godo, Ronaldo Azzi Nogueira, Tarcísio Pinto Ferreira, Vinicius Barros Rezende.
115. Por outro lado, os advogados que atuaram nos inquéritos e processos judiciais, conforme detalhamento das evidências a seguir no tópico 'Execução de serviços' foram Hebert Chimicatti, Joaquim Herculano Rodrigues, Andressa Oliveira Viana e Marcos Caldas Martins Chagas.
116. Verificou-se que, nos currículos não constam os dos advogados Andressa Oliveira Viana, Hebert Chimicatti e Joaquim Herculano. Respectivos profissionais também não faziam parte do quadro societário apresentado pelo escritório Ferreira e Chagas quando da contratação.
117. As evidências de execução dos serviços '1.2 Elaboração de minuta de novos estatutos sociais do Sest e do Senat' e '1.3 - Assistência jurídica e orientativa para a criação de estrutura de auditoria interna para o Sest e Senat', do objeto do contrato foram assinadas por Hebert Chimicatti (peça 24, pp. 265, 266 e 267) .
118. Somente consta atuação do advogado Marcos Caldas Martins Chagas em um documento no qual substabelece poderes conferidos pelo Senat (peça 24, p. 272) '.
65.	A partir dessas informações, observa-se que apenas um dos currículos (peça 15, p. 63-69) se refere a advogado que atuou nos inquéritos policiais e processos judiciais compreendidos no objeto do contrato, bem como, com base nos documentos comprobatórios dos serviços prestados, que a atuação comprovada desse advogado limitou-se ao substabelecimento de poderes conferidos pelo Senat (peça 15, p. 271) .
66.	Observa-se ainda, com base nos documentos comprobatórios dos serviços prestados, que nem o coordenador do livro nem os autores do artigo mencionado (peça 15, p. 102-117) atuaram nos inquéritos policiais e processos judiciais compreendidos no objeto do contrato.
67.	Por fim, faz-se oportuno destacar o seguinte enunciado associado ao Acórdão 2673/2011-TCU-Plenário (Jurisprudência Selecionada do Tribunal de Contas da União) : 
- Na contratação fundamentada na inexigibilidade de licitação prevista no inciso II do art. 25 da Lei 8.666/1993 devem restar comprovadas a inviabilidade da competição, a natureza singular dos objetos contratados e a compatibilidade dos preços contratados com os praticados no mercado, sendo que a simples apresentação de currículos não se presta, por si só, a demonstrar a notória especialização do contratado.
68.	Ainda a esse respeito, é esclarecedor o seguinte excerto do voto condutor do referido acórdão, da lavra do Ministro Aroldo Cedraz, in verbis (grifou-se) :
'9. Igualmente injustificada a assinatura dos contratos 62/PR/05, 83/PR/05 e 126/PR/05 mediante inexigibilidade de licitação, eis que não restaram demonstradas, nos respectivos processos, a inviabilidade da competição, a natureza singular dos objetos contratados e a compatibilidade dos preços contratados com os praticados no mercado.
10. Ademais, não se prestam a demonstrar o preenchimento desses requisitos legais as alegações lançadas nos recursos em apreço, alegações estas, aliás, já apreciadas pelo TCU ao ser proferido o Acórdão 2217/2010-TCU-Plenário, respaldado nas seguintes conclusões do eminente relator, Ministro Raimundo Carreiro:
10.1. a simples apresentação de currículos não se presta, por si só, a comprovar a notória especialização do contratado, especialmente considerando que tais elementos de convicção não indicam necessariamente se tratar de profissional com estilo ou uma marca pessoal inconfundível e exclusiva no mercado, tornando seu trabalho essencial e indiscutivelmente o mais adequado para atender o interesse da companhia; (...) 
10.3. no tocante à justificativa de preços, não foram apresentados quaisquer elementos que servissem de parâmetro para avaliar a compatibilidade entre os preços contratados e os de mercado, tendo sido apenas informado (a) que os valores acordados foram objeto de negociação, estando abaixo dos preços praticados no mercado, ou (b) que eles estão compatíveis com os padrões de consultoria pagos pela companhia'.
69.	Por conseguinte, nem os currículos apresentados nem a cópia da capa do livro e do artigo juntados aos autos constituem elementos suficientes para demonstrar a notória especialização da equipe de advogados que atuou nos inquéritos policiais e processos judiciais compreendidos no objeto do contrato, de acordo com os documentos comprobatórios dos serviços prestados.
70.	Ante o exposto, considerando a jurisprudência deste Tribunal e levando em conta que os elementos presentes nos autos são insuficientes para valorar adequadamente o reflexo da complexidade das causas, bem como da experiência da equipe de advogados que comprovadamente atuou, no preço dos serviços, afigura-se razoável, em princípio, a metodologia adotada pela equipe de inspeção no cálculo do sobrepreço/superfaturamento na contratação, por inexigibilidade de licitação, do escritório de advocacia Ferreira & Chagas Advogados (processo DEX 01056/14) .
Circunstâncias em que foi realizada a contratação
71.	As entidades afirmam não terem sido consideradas, pela equipe de inspeção, as circunstâncias em que foi realizada a contratação do escritório de advocacia, que se deu num contexto de caos administrativo, com a deflagração da Operação São Cristóvão, quando funcionários do Sest/Senat haviam sido presos, afastados de seus cargos, computadores haviam sido apreendidos e as entidades se viram, de uma hora para outra, desorganizadas nas áreas de administração, contabilidade e assessoria jurídica, entre outras.
72.	Nesse sentido, argumentam que a contratação do escritório de advocacia se deu em um momento em que o Sest/Senat estava completamente acéfalo, desprovido de Diretor-Executivo, Diretores de Departamentos. Logo em seguida, cerca de outros 120 funcionários foram demitidos em razão de sindicâncias internas. Além disso, computadores, arquivos e centenas de documentos considerados essenciais à administração das entidades foram apreendidos em razão do cumprimento de mandados judiciais. Afirmam que, nesse cenário, qualquer gestor buscaria a contratação de um escritório de advocacia confiável e reconhecido, que melhor pudesse minimizar os efeitos críticos da crise institucional gerada nas entidades.
73.	Sustentam que tais circunstâncias devem pesar na análise feita pelo órgão de controle e, nesse sentido, fazem referência ao seguinte excerto do voto condutor do Acórdão 6903/2018-TCU-Segunda Câmara: 
'22. Tenho me orientado, neste e nos demais processos submetidos à minha relatoria, pelo disposto no art. 22 da Lei de Introdução às Normas do Direito Brasileiro (LINDB) , quando aplicável, segundo o qual cabe ao intérprete, entre outras medidas, ponderar as reais dificuldades do gestor e as circunstâncias práticas que tenham direcionado a sua atuação, bem como avaliar a existência de fatos agravantes ou atenuantes e de seus antecedentes, caso existentes'.
Análise
74.	Inicialmente, depreende-se que, à época da contratação do escritório de advocacia, o cenário de desorganização institucional impunha significativas dificuldades para os dirigentes do Sest/Senat. Foram amplamente noticiadas pela imprensa as ações policiais deflagradas em setembro de 2014 para desarticular um grande esquema de desvio de recursos do Sest/Senat.
75.	Também assiste razão às entidades ao mencionar a relevância do entendimento manifestado no referido excerto do voto condutor do Acórdão 6903/2018-TCU-Segunda Câmara, que destaca a necessidade de ponderar as reais dificuldades do gestor e as circunstâncias práticas que tenham direcionado a sua atuação, bem como avaliar a existência de fatos agravantes ou atenuantes e de seus antecedentes, caso existentes.
76.	Por outro lado, faz-se necessário esclarecer que a natureza e gravidade da ocorrência tratada naqueles autos são distintas daquelas tratadas no presente processo.
77.	Naqueles autos tratava-se de situação controversa: a eventual responsabilização de prefeito sucessor que - em face da impossibilidade, por inexistência de arquivos e documentos na prefeitura, de prestar contas de recursos que deveriam ter sido aplicados na gestão anterior - havia solicitado a instauração de tomada de contas especial contra o seu antecessor, mas sem ingressar com ação judicial ou representação ao Ministério Público. Ao final, prevaleceu o entendimento expresso no voto condutor do Acórdão 6903/2018-TCU-Segunda Câmara, conforme excertos transcritos a seguir (grifou-se) :
'14. Não desconheço ser antiga a controvérsia jurisprudencial desta Casa a respeito da interpretação ou aplicabilidade do enunciado da Súmula 230, o que, a propósito, motivou a atuação de processo administrativo visando à sua revisão (TC Processo 016.899/2010-5, rel. min. Raimundo Carreiro) , pendente de julgamento. (...) 
21. Entendo, portanto, que o prefeito sucessor não deve ser responsabilizado, nessas circunstâncias, visto que: a Súmula TCU 230 prevê exatamente a providência por ele perfilhada - ressalvada a aparente atecnia ou obscuridade sobre a pessoa legitimada a instaurar a TCE; não lhe é razoável exigir compreensão a respeito da complexa jurisprudência desta Corte sobre entendimento sumulado que, até hoje, não foi devidamente uniformizado; a sua conduta pautou-se pelas diretrizes expressas tanto na Portaria Interministerial MPOG/MF/CGU 507, de 24/11/2011, quanto na Lei 10.522/2002.'
78.	Já as ocorrências apontadas nos relatórios de inspeção da SecexPrevidência e tratadas no presente processo revestem-se de maior gravidade e têm recebido tratamento bastante uniforme na jurisprudência deste Tribunal. Nesse sentido, apenas a título de ilustração, cabe mencionar as seguintes: pagamento por serviços não realizados; superfaturamento; contratação, por inexigibilidade de licitação, sem comprovação da caracterização da singularidade do objeto e da notória especialização da contratada e sem justificativa circunstanciada de preço etc. - que não configuram simples descumprimento de formalidades.
79.	Registre-se ainda que, embora o cenário de desorganização institucional impusesse significativas dificuldades para os dirigentes do Sest/Senat, não é razoável supor, a princípio, que tais circunstâncias sejam suficientes para afastar a responsabilidade desses gestores pelas graves ocorrências mencionadas no item anterior, mormente quando se considera o valor da contratação (R$ 1.500.000,00) .
80.	Assim, em face da gravidade dessas ocorrências e considerando a jurisprudência deste Tribunal, opina-se no sentido de que não se pode prescindir das citações e audiências propostas à peça 26, as quais foram formuladas a partir das conclusões dos relatórios de inspeção às peças 11 e 12. Dessa forma, o momento oportuno para aprofundar a análise das reais dificuldades dos gestores e das circunstâncias práticas que tenham direcionado a sua atuação, bem como da existência de fatos agravantes ou atenuantes e de seus antecedentes, caso existentes, se dará por ocasião do exame das respostas que vierem a ser apresentadas às citações e audiências dos responsáveis. Nessas respostas, os gestores terão a oportunidade de prestar informações mais detalhadas e específicas, possibilitando explicitar como as dificuldades e circunstâncias práticas condicionaram sua atuação de modo a ensejar cada uma das ocorrências em tela.
Caracterização de serviços não específicos de advocacia
81.	As entidades esclarecem, quanto ao item 1.3 do objeto do contrato (assistência jurídica e orientativa para a criação de estrutura de auditoria interna para o Sest e o Senat) , que não se pretendia que o escritório de advocacia contratado criasse procedimentos de auditoria; o que se buscou foi a assistência jurídica e consultiva para a criação de uma unidade interna que pudesse auxiliar na prevenção e combate de irregularidades na gestão do Sest/Senat. Argumentam ainda que, mesmo na hipótese de o serviço poder ser prestado por profissionais de outras áreas ou por equipes multidisciplinares, não estaria impedida a contratação de advogados para sua realização.
Análise
82.	Inicialmente, cumpre esclarecer que, embora tenham sido objeto de comentários, os aspectos mencionados pelas entidades não foram questionados na referida seção dos relatórios de inspeção. Ainda assim, a manifestação dos responsáveis indica que o título da ocorrência na proposta de audiência ('g- caracterização de serviços não específicos de advocacia') se revela inadequado, pois não expressa o teor dos apontamentos constantes na respectiva seção dos relatórios às peças 11 e 12.
83.	Naquela seção, que diz respeito ao item 1.3 do objeto do contrato (assistência jurídica e orientativa para a criação de estrutura de auditoria interna para o Sest e o Senat) , a equipe de inspeção faz referência ao Acórdão 5264/2008-TCU-Primeira Câmara, destacando a necessidade de adequada comprovação documental da notória especialização do profissional contratado, para fins de caracterização da inexigibilidade de licitação, bem como a necessidade de especificação detalhada do produto resultante das contratações de serviços de consultoria, de forma a identificar o resultado a ser obtido (peça 11, p. 22, item 133, e peça 12, p. 21, item 132) .
84.	A esse respeito, observa-se que na proposta de audiência dos responsáveis já consta a ocorrência 'd) não comprovação da caracterização da singularidade do objeto e da notória especialização' (peça 26, p. 15) . Todavia, não havia sido incluída na referida proposta a ocorrência relativa à falta de especificação detalhada dos produtos (minutas, pareceres, relatórios etc.) a serem elaborados pela contratada na execução do item 1.3 do objeto do contrato.
85.	Ante o exposto, com vistas a conferir adequada redação à proposta de audiência dos responsáveis, opina-se no sentido de substituir a atual redação da alínea 'g) caracterização de serviços não específicos de advocacia' - que consta na peça 26, p. 15 - pela seguinte redação: 'g) falta de especificação detalhada dos produtos (minutas, pareceres, relatórios etc.) que deveriam ser elaborados pela contratada na execução do item 1.3 do objeto do contrato'.
86.	De modo semelhante, faz-se oportuno introduzir um segundo ajuste na redação da proposta de audiência dos responsáveis, embora não relacionado à questão tratada nesta seção: a expressão 'justificativa circunstanciada de preço' revela-se mais adequada do que a expressão 'pesquisa de preços', por ser mais abrangente e por refletir mais fielmente a terminologia adotada no art. 11, caput, dos Regulamentos de Licitações e Contratos do Sest e do Senat e no art. 26, parágrafo único, inciso III, da Lei 8.666/1993.
87.	Por conseguinte, com vistas a aperfeiçoar a redação da proposta de audiência dos responsáveis, tornando-a mais precisa, opina-se no sentido de substituir a atual redação da alínea 'f) ausência de pesquisa de preços' - que consta na peça 26, p. 15 - pela seguinte redação: 'f) ausência de justificativa circunstanciada de preço'.
Previsão de reembolso de despesas da contratada
88.	As entidades sustentam ter sido equivocada a conclusão da equipe de inspeção no sentido de ser indevida a previsão - constante no item 3.1.1 da cláusula terceira c/c item 7.1.6 da cláusula sétima do contrato (peça 15, p. 120 e 122) - de reembolso de despesas da contratada (que totalizaram R$ 19.664,29, referentes a deslocamentos e hospedagem, conforme peça 11, p. 28, item 176, e peça 12, p. 28, item 175) .
89.	Nesse sentido, argumentam que a existência de tal disposição é corriqueira na prática advocatícia, que demanda dos advogados a realização de deslocamentos para atender solicitações de toda ordem: audiências, reuniões, acompanhamento dos clientes para prestar depoimentos, entre outros. Afirmam que há uma rubrica contábil específica para o pagamento ou o reembolso de viagens de profissionais contratados pelos órgãos ou entidades, com valores estimados e incluídos anualmente em seus orçamentos, e que o fato de não se conhecer a priori quanto será gasto, não torna essa cláusula abusiva ou ilegal.
90.	Ainda nesse sentido, fazem referência ao art. 12 das disposições introdutórias da tabela de honorários da OAB/DF reformulada (atualização da Resolução 4/2015 - OAB/DF) , in verbis:
'Art. 12. Todas as despesas judiciais ou extrajudiciais, tais como as de locomoção, alimentação, hospedagem, viagem, transporte, certidões, cópias etc. serão suportadas pelo cliente, diretamente ou mediante reembolso'.
Análise
91.	Inicialmente, cumpre esclarecer que a equipe de inspeção propôs audiência - e não citação - com relação a essa ocorrência, considerando que parte dos serviços jurídicos que compõem o objeto do contrato foram realizados (peça 11, p. 28, item 178, e peça 12, p. 28, item 177) .
92.	Além disso, observa-se que a previsão de reembolso de despesas - constante no item 3.1.1 da cláusula terceira c/c item 7.1.6 da cláusula sétima do contrato (peça 15, p. 120 e 122) - assemelha-se ao teor do art. 12 das disposições introdutórias da tabela de honorários da OAB/DF reformulada (atualização da Resolução 4/2015 - OAB/DF) .
93.	Entretanto, tal disposição contratual encontra-se em desacordo com o enunciado associado ao Acórdão 486/2007-TCU-Plenário (Jurisprudência Selecionada do Tribunal de Contas da União) : 
'- É ilegal a previsão contratual de reembolso, pela contratante, de despesas incorridas por advogados para acompanhamento de ações judiciais fora do local de prestação dos serviços, por envolver uma obrigação financeira de valor desconhecido'.
94.	Ainda a esse respeito, é esclarecedor o seguinte excerto do voto condutor do referido acórdão, da lavra do Ministro Marcos Bemquerer, in verbis (grifou-se) :
'25. Nessa linha de raciocínio, não sendo possível incluir no contrato uma parcela de pagamentos aleatória, é necessário que o [...] modifique a Cláusula 4.1.2 do Edital, esclarecendo que as despesas com deslocamentos consideram-se incluídas no valor da proposta. Necessário, também, que o Conselho complemente a descrição do objeto constante do Anexo I, dando conhecimento da distribuição territorial das ações judiciais a serem acompanhadas, para que as licitantes possam avaliar os custos dos prováveis deslocamentos e apresentar propostas fundamentadas. Na falta dessa informação, as empresas interessadas tenderão a superestimar os custos em que poderão incorrer, para evitar prejuízos, acarretando a apresentação de propostas desfavoráveis para a contratante'.
95.	Em linha com esse precedente jurisprudencial, a equipe de inspeção manifestou-se nos seguintes termos (peça 11, p. 22 itens 134 e 135, e peça 12, p. 22, itens 133 e 134, grifou-se) :
'No subitem 3.1.1, o contrato previu o reembolso das despesas suportadas pela contratada na defesa dos interesses das contratantes. Como obrigação das contraentes, o contrato previu, no subitem 7.1.6 o reembolso das despesas eventuais (cópias/digitalizações, viagens aprovadas, telefonemas interurbanos etc.) decorrentes da execução dos serviços.
Os custos e despesas decorrentes da prestação dos serviços deveriam ter sido suportados pela própria contratada e não pelo Sest ou pelo Senat, uma vez que nos custos dos serviços contratados já devem estar incluídos todos os custos de sua execução. De modo contrário, o valor de qualquer contratação na Administração não seria o valor celebrado no contrato, mas sim aquele advindo de possíveis serviços e preços contratados futuramente, colocando o ente contratante em uma insegurança jurídica e financeira desarrazoada'.
96.	Ante o exposto, considerando os elementos presentes nos autos e a jurisprudência deste Tribunal, revela-se pertinente e fundamentada a proposta de audiência dos responsáveis com relação à previsão indevida de reembolso de despesas da contratada (peça 26, p. 15, alínea 'h') .
CONCLUSÃO
97.	Em cumprimento ao determinado pelo Ministro Relator (peça 32) , procedeu-se à análise da argumentação oferecida pelo Sest/Senat no memorial que constitui a peça 30. Em síntese, o cerne dessa argumentação reside nos seguintes aspectos centrais:
	a) o suposto equívoco da conclusão dos relatórios de inspeção no sentido da existência de débito decorrente de pagamento por serviços não realizados relativamente aos processos judiciais 2014.01.1.143419-8, 2014.01.1.140988-3 e 2014.01.1.134649-4;
	b) a possível inadequação da tabela de honorários da OAB/DF para servir de referência para o cálculo de eventual sobrepreço/superfaturamento na contratação, por inexigibilidade de licitação, do escritório de advocacia Ferreira & Chagas Advogados (processo DEX 01056/14) ;
	c) a alegada desconsideração de outros elementos com influência sobre o preço da contratação do referido escritório de advocacia, tais como a complexidade das causas; o trabalho e o tempo necessários para assistência das entidades nos inquéritos policiais e nos processos judiciais que foram constituídos; o interesse econômico e institucional; o conceito de que desfruta o escritório contratado, sua experiência e corpo técnico;
	d) a suposta desconsideração das circunstâncias em que foi realizada a contratação do referido escritório de advocacia, 'que se deu num contexto de caos administrativo, com a deflagração da Operação São Cristóvão, quando funcionários do Sest/Senat haviam sido presos, afastados de seus cargos, computadores haviam sido apreendidos e as entidades se viram, de uma hora para outra, desorganizadas nas áreas de administração, contabilidade e assessoria jurídica, entre outras'.
98.	A análise dos aspectos centrais da argumentação, realizada nos itens 12 a 96 desta instrução, tomou por base os elementos presentes nos autos e a jurisprudência deste Tribunal e, à luz desses balizadores, opina-se no sentido da razoabilidade das propostas de encaminhamento à peça 26, as quais foram formuladas a partir das conclusões dos relatórios de inspeção às peças 11 e 12.
99.	Por fim, sem prejuízo dessa conclusão, propõe-se dois ajustes pontuais com vistas a aperfeiçoar a redação da proposta de audiência dos responsáveis, pelos motivos expostos nos itens 82 a 87 desta instrução.
PROPOSTA DE ENCAMINHAMENTO
100.	Ante todo o exposto, submetem-se os autos à consideração superior, propondo:
	I) conhecer da presente representação, satisfeitos os requisitos de admissibilidade previstos nos arts. 235 e 237, inciso VI, do Regimento Interno deste Tribunal, para, no mérito, considerá-la procedente; 
	II) determinar, nos termos do art. 47 da Lei 8.443/1992, a conversão do presente processo em tomada de contas especial, autorizando, desde logo, a citação solidária e audiências dos responsáveis, nos termos a seguir descritos;
	III) apensar os presentes autos ao processo de tomada de contas especial que vier a ser autuado, na forma prevista no art. 41 da Resolução - TCU 259/2014;
	IV) após a conversão dos autos em tomada de contas especial, remetê-los para a Secretaria de Controle Externo de Aquisições Logísticas - Selog, unidade técnica competente para analisar denúncias e representações que tratem de licitações e contratos, consoante o disposto na Resolução-TCU 253, de 21 de dezembro de 2012, arts. 41 e 91 c/c Portaria Segecex 2/2013, art. 17;
	V) realizar citação solidária de Nicole Carvalho Goulart (CPF XXX.189.441-XX) , Lucimar Silva Lopes Coutinho (CPF XXX.043.621-XX) , diretoras executivas do Sest/Senat, à época dos fatos, Clesio Soares de Andrade (CPF XXX.444.906-XX) , presidente do Conselho Nacional do Sest/Senat, e Ferreira & Chagas Advogados (CNPJ 04.032.380/0001-05) , para que, no prazo de 15 (quinze) dias, apresentem alegações de defesa e/ou recolham aos cofres abaixo especificados as quantias abaixo descritas, a serem atualizadas monetariamente a partir da data do debito até o efetivo recolhimento, abatendo-se na oportunidade quaisquer quantias eventualmente ressarcidas, na forma da legislação em vigor, em decorrência de serviços pagos e não executados e pagamentos com superfaturamento, no âmbito da contratação e execução do contrato decorrente do processo licitatório DEX 01056/14, autuado em 6/11/2014, que tratou da contratação, por inexigibilidade de licitação, do escritório de advocacia Ferreira & Chagas Advogados (CNPJ 04.032.380/0001-05) :
a) Responsáveis solidários: Lucimar Silva Lopes Coutinho (CPF XXX.043.621-XX) , Clesio Soares de Andrade (CPF XXX.444.906-XX) e Ferreira & Chagas Advogados (CNPJ 04.032.380/0001-05) :
a.1) cofre credor: Sest
a.2) débito: 
	Data do pagamento
	NFS-e
	Débito (R$) 

	11/11/2014
	2014/3733
	250.000,00

	16/12/2014
	2014/3966
	250.000,00

Valor atualizado até 8/11/2019 (sem juros) - R$ 651.156,22 (peça 21) 
b) Responsáveis solidários: Nicole Carvalho Goulart (CPF XXX.189.441-XX) , Clesio Soares de Andrade (CPF XXX.444.906-XX) e Ferreira & Chagas Advogados (CNPJ 04.032.380/0001-05) :
b.1) cofre credor: Sest
b.2) débito: 
	Data do pagamento
	NFS-e
	Débito (R$) 

	7/5/2015
	2015/0923
	218.288,61

Valor atualizado até 8/11/2019 (sem juros) - R$ 269.084,37 (peça 22) 
c) Responsáveis solidários: Lucimar Silva Lopes Coutinho (CPF XXX.043.621-XX) , Clesio Soares de Andrade (CPF XXX.444.906-XX) e Ferreira & Chagas Advogados (CNPJ 04.032.380/0001-05) :
c.1) cofre credor: Senat
c.2) débito: 
	Data do pagamento
	NFS-e
	Débito (R$) 

	11/11/2014
	2014/3732
	250.000,00

	10/12/2014
	2014/3967
	250.000,00

Valor atualizado até 8/11/2019 (sem juros) - R$ 651.156,22 (peça 23) 
d) Responsáveis solidários: Nicole Carvalho Goulart (CPF XXX.189.441-XX) , Clesio Soares de Andrade (CPF XXX.444.906-XX) e Ferreira & Chagas Advogados (CNPJ 04.032.380/0001-05) :
d.1) cofre credor: Senat
d.2) débito: 
	Data do pagamento
	NFS-e
	Débito (R$) 

	7/5/2015
	2015/0924
	218.288,61

Valor atualizado até 8/11/2019 (sem juros) - R$ 269.084,37 (peça 24) 
VI) realizar audiência de Lucimar Silva Lopes Coutinho (CPF XXX.043.621-XX) e Clesio Soares de Andrade (CPF XXX.444.906-XX) , para que, no prazo de 15 (quinze) dias, apresentem razões de justificativa em decorrência de impropriedades no processo licitatório DEX 01056/14, autuado em 6/11/2014, que tratou da contratação, por inexigibilidade de licitação, do escritório de advocacia Ferreira & Chagas Advogados (CNPJ 04.032.380/0001-05) , quais sejam: a) ausência de assinaturas no pedido dos serviços; b) contrato firmado em data anterior ao pedido; c) ausência de relação entre o objeto principal e determinados subitens do objeto; d) não comprovação da caracterização da singularidade do objeto e da notória especialização; e) ausência de demonstração, de forma clara, da inviabilidade de competição; f) ausência de justificativa circunstanciada de preço; g) falta de especificação detalhada dos produtos (minutas, pareceres, relatórios etc.) que deveriam ser elaborados pela contratada na execução do item 1.3 do objeto do contrato; h) previsão indevida de reembolso de despesas da contratada; e i) sobrepreço no valor do contrato."
É o relatório.

Sérgio Freitas de Almeida (396.904/OAB-SP e 22.075/OAB/DF) e outros, representando Serviço Nacional de Aprendizagem do Transporte; Jean Raphael Gomes Silva (OAB/DF 60.650), Maria Luiza Rosa Diniz Rodrigues (56.530/OAB-DF) e outros, representando Serviço Social do Transporte e Serviço Nacional de Aprendizagem do Transporte; Bruno Dias Cândido (116.775/OAB-MG), Alex Sarkis (1.423/OAB-RO e. 64.190/OAB-DF) e outros, representando Conselho Federal da Ordem dos Advogados do Brasil.

Não atuou.

REPRESENTAÇÃO. APARTADO. CONHECIMENTO. IRREGULARIDADES VERIFICADAS NOS PROCESSOS DE PRESTAÇAO DE CONTAS DO SEST E DO SENAT. EXERCÍCIO DE 2015. CONTRATAÇÃO DE ESCRITÓRIO DE ADVOCACIA, POR INEXIGIBILIDADE DE LICITAÇÃO. AUSÊNCIA DE PROCESSO CONTENDO A FUNDAMENTAÇÃO E AS JUSTIFICATIVAS, INCLUSIVE QUANTO AO PREÇO, PARA A CONTRATAÇÃO DIRETA. PROCEDÊNCIA DA REPRESENTAÇÃO. DETERMINAÇÃO DE CONVERSÃO DO PROCESSO EM TOMADA DE CONTAS ESPECIAL E DE AUDIÊNCIA, PRECEDIDOS DA ADOÇÃO DE MEDIDAS SANEADORAS. APENSAMENTO DOS PRESENTES AUTOS AO PROCESSO QUE VIER A SER INSTAURADO. INDEFERIMENTO DE PEDIDO DE INGRESSO NO PROCESSO. COMUNICAÇÕES.

REPRESENTAÇÃO (REPR)

Secretaria de Controle Externo do Trabalho e Entidades Paraestatais (SecexTrabalho).

Cuidam os autos de representação autuada em cumprimento à determinação contida nos despachos insertos às peças 1 e 10, referentes às propostas formuladas pela então Secretaria de Controle Externo da Previdência, do Trabalho e da Assistência Social (SecexPrevidência) nos processos de prestação de contas ordinárias do Serviço Nacional de Aprendizagem do Transporte (Senat) e do Serviço Social do Transporte (Sest) , relativas ao exercício de 2015 (TCs Processo 000.190/2017-9 e Processo 000.189/2017-0, respectivamente) . 
2.	Ao examinar as prestações de contas anuais do Sest e do Senat, exercício 2015, a SecexPrevidência constatou a existência de indícios de irregularidades na contratação de serviços advocatícios do escritório Ferreira & Chagas Advogados, pelas referidas entidades, por inexigibilidade de licitação. 
3.	Tal questão foi analisada, originalmente, por meio de inspeção realizada em ambas as entidades, tendo resultado em propostas de citação e de audiência, conforme relatórios constantes das peças 11 e 12 dos presentes autos.
4.	A contratação do escritório Ferreira & Chagas Advogados refere-se ao processo licitatório DEX 01056/14, autuado em 6/11/2014 (um dia após a assinatura do termo contratual) , tendo por objeto a prestação de serviços jurídicos para acompanhamento e defesa dos inquéritos policiais nº s.1377/2013- DPF e 011/2014-Deco, do processo nº 2014.01.1.085576-3 e das medidas cautelares nº 2014.01.1.143419-8, 2014.01.11400988-3 e 2014.01.1.134649-4.
5.	De acordo com o estabelecido na cláusula primeira, o contrato abrangia a execução dos seguintes serviços (peça 15, p. 119-120) :
"1.1. Prestação de serviços jurídicos para atuação e acompanhamento dos processos criminais do Sest e do Senat, compreendendo:
- IP 1317/2013-DPF;
- IP 011/2014-DECO;
- Processo 2014.01.1.085576-3;
- Processo 2014.01.1.143419-8;
- Processo 2014.01.1.140988-3;
- Processo 2014.01.1.134649-4;
1.2. Elaboração de minuta de novos estatutos sociais do Sest e do Senat;
1.3. Assistência jurídica e orientativa para a criação de estrutura de auditoria interna para o Sest e o Senat".
6.	A unidade instrutiva analisou o processo licitatório e a contratação correspondente, tendo apontado as seguintes irregularidades: " (i) ausência de assinatura no pedido do serviço; (ii) assinatura do contrato em data anterior ao pedido; (iii) ausência de relação entre o objeto principal e determinados subitens do objeto; (iv) não comprovação da caracterização da singularidade do objeto e da notória especialização; (v) ausência de demonstração, de forma clara, da inviabilidade de competição (vi) ausência de pesquisa de preços; (vii) caracterização de serviços não específicos de advocacia; (viii) previsão indevida de reembolso de despesas da contratada; (ix) sobrepreço no valor do contrato". 
7.	Especificamente quanto à execução contratual, foram encontradas as seguintes irregularidades: " (i) ausência de medição do serviço; (ii) comprovação parcial da execução dos serviços".
8.	Tendo em vista que a assinatura do contrato com o escritório Ferreira & Chagas ocorreu em 5/11/2014, ou seja, em exercício distinto daquele a que se referia as contas analisadas, determinei, mediante despacho, a constituição de processo apartado, com natureza de representação, para que fossem aprofundados os exames e analisado o possível reflexo nas contas dos responsáveis (peças 1 e 10) .
9.	Em cumprimento ao despacho mencionado, a Secretaria de Controle Externo do Trabalho e Entidades Paraestatais (SecexTrabalho) , que passou a ser responsável por este processo, elaborou a instrução de peça 26, contendo proposta de conversão do processo em tomada de contas especial e de audiência dos responsáveis. 
10.	Estando os autos em meu gabinete, o Sest e o Senat juntaram aos autos memorial (peça 30) , em que se insurgiram contra todas as conclusões da unidade instrutiva, questionando, especialmente, a existência de débito decorrente de superfaturamento no contrato e da inexecução parcial dos serviços contratados, irregularidades que deram ensejo à proposta de conversão do processo em tomada de contas especial.
11.	Considerando os princípios do contraditório e da ampla defesa, determinei o retorno dos autos à SecexTrabalho para que reanalisasse a contratação dos serviços, por inexigibilidade de licitação, do escritório Ferreira & Chagas Advogados à luz dos argumentos aduzidos no memorial juntado pelo Sest e pelo Senat.
12.	A unidade instrutiva elaborou, então, a instrução de peça 36, em que ratificou todas as conclusões e propostas anteriores, de conversão do processo em tomada de contas especial e de realização de audiências, com ajustes pontuais de redação, nos termos a seguir:
"I) conhecer da presente representação, satisfeitos os requisitos de admissibilidade previstos nos arts. 235 e 237, inciso VI, do Regimento Interno deste Tribunal, para, no mérito, considerá-la procedente; 
II) determinar, nos termos do art. 47 da Lei 8.443/1992, a conversão do presente processo em tomada de contas especial, autorizando, desde logo, a citação solidária e audiências dos responsáveis, nos termos a seguir descritos;
III) apensar os presentes autos ao processo de tomada de contas especial que vier a ser autuado, na forma prevista no art. 41 da Resolução - TCU 259/2014;
IV) após a conversão dos autos em tomada de contas especial, remetê-los para a Secretaria de Controle Externo de Aquisições Logísticas - Selog, unidade técnica competente para analisar denúncias e representações que tratem de licitações e contratos, consoante o disposto na Resolução-TCU 253, de 21 de dezembro de 2012, arts. 41 e 91 c/c Portaria Segecex 2/2013, art. 1
V) realizar citação solidária de Nicole Carvalho Goulart (CPF 019.189.441-99) , Lucimar Silva Lopes Coutinho (CPF 289.043.621-72) , diretoras executivas do Sest/Senat, à época dos fatos, Clesio Soares de Andrade (CPF 154.444.906-25) , presidente do Conselho Nacional do Sest/Senat, e Ferreira & Chagas Advogados (CNPJ 04.032.380/0001-05) , para que, no prazo de 15 (quinze) dias, apresentem alegações de defesa e/ou recolham aos cofres abaixo especificados as quantias abaixo descritas, a serem atualizadas monetariamente a partir da data do debito até o efetivo recolhimento, abatendo-se na oportunidade quaisquer quantias eventualmente ressarcidas, na forma da legislação em vigor, em decorrência de serviços pagos e não executados e pagamentos com superfaturamento, no âmbito da contratação e execução do contrato decorrente do processo licitatório DEX 01056/14, autuado em 6/11/2014, que tratou da contratação, por inexigibilidade de licitação, do escritório de advocacia Ferreira & Chagas Advogados (CNPJ 04.032.380/0001-05) :
a) Responsáveis solidários: Lucimar Silva Lopes Coutinho (CPF 289.043.621-72) , Clesio Soares de Andrade (CPF 154.444.906-25) e Ferreira & Chagas Advogados (CNPJ 04.032.380/0001-05) :
a.1) cofre credor: Sest
a.2) débito: 
	Data do pagamento
	NFS-e
	Débito (R$) 

	11/11/2014
	2014/3733
	250.000,00

	16/12/2014
	2014/3966
	250.000,00

Valor atualizado até 8/11/2019 (sem juros) - R$ 651.156,22 (peça 21) 
b) Responsáveis solidários: Nicole Carvalho Goulart (CPF 019.189.441-99) , Clesio Soares de Andrade (CPF 154.444.906-25) e Ferreira & Chagas Advogados (CNPJ 04.032.380/0001-05) :
b.1) cofre credor: Sest
b.2) débito: 
	Data do pagamento
	NFS-e
	Débito (R$) 

	7/5/2015
	2015/0923
	218.288,61

Valor atualizado até 8/11/2019 (sem juros) - R$ 269.084,37 (peça 22) 
c) Responsáveis solidários: Lucimar Silva Lopes Coutinho (CPF 289.043.621-72) , Clesio Soares de Andrade (CPF 154.444.906-25) e Ferreira & Chagas Advogados (CNPJ 04.032.380/0001-05) :
c.1) cofre credor: Senat
c.2) débito: 
	Data do pagamento
	NFS-e
	Débito (R$) 

	11/11/2014
	2014/3732
	250.000,00

	10/12/2014
	2014/3967
	250.000,00

Valor atualizado até 8/11/2019 (sem juros) - R$ 651.156,22 (peça 23) 
d) Responsáveis solidários: Nicole Carvalho Goulart (CPF 019.189.441-99) , Clesio Soares de Andrade (CPF 154.444.906-25) e Ferreira & Chagas Advogados (CNPJ 04.032.380/0001-05) :
d.1) cofre credor: Senat
d.2) débito: 
	Data do pagamento
	NFS-e
	Débito (R$) 

	7/5/2015
	2015/0924
	218.288,61

Valor atualizado até 8/11/2019 (sem juros) - R$ 269.084,37 (peça 24) 
	VI) realizar audiência de Lucimar Silva Lopes Coutinho (CPF 289.043.621-72) e Clesio Soares de Andrade (CPF 154.444.906-25) , para que, no prazo de 15 (quinze) dias, apresentem razões de justificativa em decorrência de impropriedades no processo licitatório DEX 01056/14, autuado em 6/11/2014, que tratou da contratação, por inexigibilidade de licitação, do escritório de advocacia Ferreira & Chagas Advogados (CNPJ 04.032.380/0001-05) , quais sejam: a) ausência de assinaturas no pedido dos serviços; b) contrato firmado em data anterior ao pedido; c) ausência de relação entre o objeto principal e determinados subitens do objeto; d) não comprovação da caracterização da singularidade do objeto e da notória especialização; e) ausência de demonstração, de forma clara, da inviabilidade de competição; f)  ausência de justificativa circunstanciada de preço; g)  falta de especificação detalhada dos produtos (minutas, pareceres, relatórios etc.) que deveriam ser elaborados pela contratada na execução do item 1.3 do objeto do contrato; h) previsão indevida de reembolso de despesas da contratada; e i)  sobrepreço no valor do contrato."
II
13.	Passo a seguir ao exame das propostas de encaminhamento.
14.	No que diz respeito às propostas de audiências, acolho-as integralmente, com ajustes de redação, adotando os fundamentos constantes das instruções de peças 26 e 36 como razões de decidir.
15.	Primeiramente, cabe afastar qualquer ilação no sentido de que as instruções da SecexPrevidência ou da SecexTrabalho sustentam a proibição de contratação direta de serviços advocatícios, até porque isso não só é possível como é comum na administração pública.
16.	No entanto, conforme a legislação vigente, é obrigatória a justificação circunstanciada da contratação direta, como se vê nos artigos 10 e 11 do Regulamento de Licitações e Contratos do SEST e do SENAT.
"Art. 10 - A licitação será inexigível quando houver inviabilidade de competição, em especial:
 (...) 
II - na contratação de serviços com empresa ou profissional de notória especialização, assim entendido aqueles cujo conceito no campo de sua especialidade, decorrente de desempenho anterior, estudos, experiências, publicações, organização, aparelhamento, equipe técnica ou outros requisitos relacionados com sua atividade permita inferir que o seu trabalho e o mais adequado à plena satisfação do objeto a ser contratado.
 (...) 
Art. 11- As dispensas, salvo os casos previstos nos incisos I e II do art. 9º, ou as situações de inexigibilidade, serão circunstanciadamente justificadas pelo órgão responsável, inclusive quanto ao preço e ratificadas pela autoridade competente."
17.	Do mesmo modo, os artigos da Lei de Licitações, de aplicação subsidiária:
Art. 26. As dispensas previstas (...) necessariamente justificadas (...)  O processo de dispensa, de inexigibilidade ou de retardamento, previsto neste artigo, será instruído, no que couber, com os seguintes elementos: II - razão da escolha do fornecedor ou executante; III - justificativa do preço.
18.	E, ainda, a recente Lei 14.039/2020, que alterou o Estatuto da Advocacia:
Art. 3º-A. Os serviços profissionais de advogado são, por sua natureza, técnicos e singulares, quando comprovada sua notória especialização, nos termos da lei. (Incluído pela Lei nº 14.039, de 2020) 
Parágrafo único. Considera-se notória especialização o profissional ou a sociedade de advogados cujo conceito no campo de sua especialidade, decorrente de desempenho anterior, estudos, experiências, publicações, organização, aparelhamento, equipe técnica ou de outros requisitos relacionados com suas atividades, permita inferir que o seu trabalho é essencial e indiscutivelmente o mais adequado à plena satisfação do objeto do contrato. (Incluído pela Lei nº 14.039, de 2020) -[grifei]
19.	O que a inspeção realizada pela então SecexPrevidência constatou foi o explícito e injustificado descumprimento do regulamento de licitações das entidades e das leis que lhes são subsidiárias: Sobre esse aspecto, cabem as seguintes ponderações:
Não há qualquer justificativa circunstanciada, ou mesmo justificativa singela, quanto à necessidade de contratação de serviços de advocacia para elaboração de minuta de novos estatutos sociais e "assistência jurídica e orientativa para a criação de estrutura de auditoria interna".
Não há qualquer informação acerca dos inquéritos e processos judiciais, qualquer exposição sobre a dimensão e complexidade do trabalho que seria efetuado, que não recebeu o mínimo detalhamento.
Não há a mínima explicação circunstanciada sobre a notória especialização do escritório que "permita inferir que o seu trabalho é essencial e indiscutivelmente o mais adequado à plena satisfação do objeto do contrato", como estabelecem as normas anteriormente mencionadas.
Não foi realizada nem registrada qualquer avaliação da razoabilidade do preço a ser pago, ainda que de forma simplificada.  
Não consta dos autos nem mesmo a proposta de preços do escritório contratado, com detalhamento dos serviços a serem prestados, prazos, e valores para cada um deles: minuta de estatuto, orientações sobre a auditoria interna, acompanhamento de inquéritos e processos judiciais. 
As pessoas que assinaram o contrato em nome do Sest/Senat e em nome do escritório não estão identificadas (peça 15, p. 125) . A unidade instrutiva solicitou ao Sest/Senat a identificação de quem assinou o contato e, surpreendentemente, não obteve resposta. A auditora-chefe informou: "esclarece-se que, pelas informações constantes do processo DEX 01056/2014 não é possível informar o responsável pela representação das entidades junto ao referido contrato, ou mesmo os responsáveis pela Comissão de Licitação do feito".
Nos autos, há um formulário de solicitação apenas dos serviços de acompanhamento processual judicial, também sem assinatura, no valor de R$ 750.000,00, sem qualquer justificativa.
20.	Insta salientar que ao serem demandadas a apresentar esclarecimentos sobre o processo de contratação do escritório Ferreira & Chagas Advogados, no âmbito de auditoria realizada pela Controladoria Geral da União (CGU) , que compôs o processo de prestação de conta do exercício de 2015 do Sest e do Senat, as entidades encaminharam respostas evasivas, conforme se verifica a seguir (peça 15, p. 260) :
21.	Na resposta acima, as entidades não fizeram menção ao art. 11 do próprio regulamento que exige justificativa circunstanciada, especialmente quanto ao preço: "Art. 11- As dispensas, salvo os casos previstos nos incisos I e II do art. 9º, ou as situações de inexigibilidade, serão circunstanciadamente justificadas pelo órgão responsável, inclusive quanto ao preço e ratificadas pela autoridade competente".
22.	Quanto à escolha do escritório, embora tivessem recebido oportunidade de explicá-la, não o fizeram (peça 15, p. 261) :
23.	Especificamente sobre o preço, a resposta foi evasiva. A possibilidade de contratação direta não dispensa a justificativa do preço, contrariamente ao que defendeu a entidade em resposta enviada à CGU (peça 15, p. 262) :
 
24.	Convém destacar, também, o excerto do relatório de inspeção da SecexPrevidência, o qual sintetiza com objetividade a situação ora analisada (peça 11, p. 119) :
"119.	Observou-se, portanto que, nos autos do processo de contratação, não consta a devida caracterização da singularidade do objeto e da notória especialização do contratado que justificasse a contratação de serviços advocatícios com base na inexigibilidade de licitação. Não existem os elementos necessários à comprovação do tipo de contratação. Não foi demonstrada, de forma clara, a inviabilidade de competição. Não há qualquer justificativa para a escolha do respectivo escritório de advocacia. Não consta pesquisa de preços no sentido de proporcionar transparência na escolha do escritório. Portanto, não consta nos autos evidências necessárias para comprovar de forma cabal a legalidade do procedimento adotado pelo Sest e pelo Senat ou o preço que foi estipulado para a execução dos serviços.
 (...) 
125. A jurisprudência do TCU sobre esse tema é de que as justificativas para a inexigibilidade e dispensa de licitação devem estar circunstancialmente motivadas, com a clara demonstração de ser a opção escolhida, em termos técnicos e econômicos, a mais vantajosa para a administração.
126. Seria possível a contratação de escritório de advocacia precedida de inexigibilidade de licitação, no entanto, se os requisitos legais fossem atendidos. A contratação direta seria plausível mesmo nos casos de pluralidade de especialistas no assunto. A decisão de contratar e a escolha do contratado insere-se na gama de discricionariedade do gestor, todavia alguns pré-requisitos devem ser obedecidos. O preço deveria estar compatível com o mercado, além da justificativa da respectiva escolha, dentre os diversos profissionais ou empresas aptas para a contratação, o que não foi demonstrado minimamente." (grifei) 
25.	Como bem salientou a unidade instrutiva, a ausência de justificativa circunstanciada do preço, bem como a falta de detalhamento dos serviços a serem prestados com os respectivos valores, contraria, ainda, a essência da jurisprudência desta Corte de Contas, a exemplo do Acórdão 3289/2014-TCU-Plenário (Jurisprudência Selecionada do Tribunal de Contas da União) :
"É dever do gestor, mesmo nas contratações diretas por inexigibilidade de licitação, elaborar orçamento detalhado em planilhas que expressem a composição de todos os custos unitários do objeto a ser contratado, pois se trata de documento indispensável à avaliação dos preços propostos (art. 7º, § 2º, inciso II, e § 9º, c/c o art. 26, inciso III, da Lei 8.666/1993) ."
26.	No caso sob exame, o Sest e o Senat não procederam à avaliação de preços no mercado, nem apresentaram justificativa circunstanciada de preço, de modo que fosse cumprido o art. 11, caput, dos Regulamentos de Licitações e Contratos das entidades. Também não constou do pedido de aquisição dos serviços ou do contrato firmado o detalhamento dos serviços a serem prestados com os respectivos valores.
27.	Diante da situação analisada, deve ser realizada a audiência dos responsáveis pela contratação do escritório Chagas & Freitas Advogados, por inexigibilidade de licitação, sem que fosse dado cumprimento às exigências constantes dos arts. 10, II e 11 do Regulamento de Licitações de Contratos do Sest/Senat, do art. 3º da Lei 14.039/2020 e do art. 26, III, da Lei 8.666/1993, de aplicação subsidiária.
28.	As falhas no processo de contratação podem ser assim sintetizadas:
inexistência de justificativa circunstanciada relativamente à necessidade dos serviços e da específica contratação do escritório escolhido;
ausência de comprovação por parte do próprio escritório quanto à sua notória especialização em matéria criminal e "auditoria interna" ou mesmo quanto à atuação no sistema S, para fins de elaboração de estatuto social;
ausência de proposta de preço apresentada pelo escritório contratado;
inexistência de avaliação, pelos contratantes, do preço a ser pago;
inexistência de detalhamento contratual dos serviços a serem prestados e dos produtos a serem entregues;
inexistência de atribuição individualizada de valores correspondentes à execução de serviços completamente distintos.
III
29.	Passo a tratar das irregularidades verificadas pela então SecexPrevidência na execução contratual, quais sejam: a existência de sobrepreço/superfaturamento nos serviços e a execução parcial dos serviços contratados.
30.	A unidade instrutiva, no intuito de estabelecer um parâmetro sobre a compatibilidade dos valores contratuais com os preços praticados à época da contratação, utilizou a tabela da Seccional da Ordem dos Advogados do Brasil no Distrito Federal (OAB/DF) , localidade da prestação de serviços, para estimar, de forma específica, o valor de cada serviço, segundo metodologia exposta nos relatórios de inspeção (peça 11, p. 23-25 e 29, itens 139 a 152 e 180, e peça 12, p. 23-25 e 29, itens 138 a 151 e 179) .
31.	Tal fato, todavia, não permite inferir que a unidade instrutiva buscou valorar os serviços do escritório pelos critérios da tabela de preços da OAB. Não é disso que se trata, como será explicado.
32.	Com efeito, os profissionais liberais podem cobrar e ser bem remunerados por sua competência, experiência, renome etc. Buscam obter a remuneração que consideram ser o valor justo por seu trabalho, de acordo com a complexidade e a qualidade dos serviços a serem executados, e com a segurança que sua reputação profissional fornece ao contratante.
33.	No entanto, em contratação feita por órgãos públicos, a administração não pode pagar o valor que lhe é apresentado sem a devida avaliação sobre a razoabilidade do que está sendo cobrado. No caso em exame, essa avaliação simplesmente não existiu. Tal pressuposto está firmemente estabelecido no art. 11 do Regulamento de Licitações das entidades, seguindo o que está estatuído na Lei de Licitações.
34.	Sob outro ângulo, o contratado não pode receber valores absolutamente desproporcionais e desarrazoados em comparação aos serviços que efetivamente prestou. Isso implica afirmar que a despeito de os valores a serem pagos a título de remuneração estarem fixados no contrato, não é admissível que o contratado entregue um produto de baixíssima qualidade, incompatível com renome e a especialização que justificaram o preço diferenciado da contratação direta, e esperar ser remunerado na forma estipulada no contrato. Tal fato ganha mais relevância quando se trata de contratação presumidamente realizada na expectativa de um serviço diferenciado, próprio de alguém reconhecido pela notória especialização. 
35.	No caso concreto, o registro do que foi feito é claramente incompatível com o valor que foi pago. Se existem estudos, diagnósticos, peças processuais, reuniões, audiências e outros fatos representativos e comprobatórios da diligência e do esforço empreendido e da qualidade dos serviços prestados, compatíveis com o valor recebido, ainda não foram apresentados.
36.	No que diz respeito, por exemplo, à minuta de estatuto, pelo qual, supostamente, teria sido estimado no contrato o pagamento de R$ 500.000,00, era de se esperar que fosse feito um diagnóstico do estatuto vigente, comparações com estatutos de outros serviços autônomos, avaliação da compatibilidade com as normas que regem o sistema, entre outros procedimentos elementares condizentes com a elaboração de um novo estatuto. Esperava-se que um relatório fosse produzido e que as alterações sugeridas fossem explicadas e justificadas. Não há, contudo, registro de que algo dessa natureza tenha sido feito. E seria desarrazoado esperar que tão somente a apresentação de uma minuta, com acréscimos ao que já existia, sem demonstração do embasamento, possa justificar o valor de R$ 500.000,00. O trabalho apresentado foi extremamente singelo. Os memoriais juntados aos autos pelo Sest/Senat também não contêm esclarecimentos sobre o que foi feito (peça 30) .
37.	Quanto às orientações sobre a implementação da auditoria interna, não consta dos autos nenhuma análise da situação das entidades, diagnósticos, modelos de auditoria interna, exposição da solução vislumbrada. 
38.	O item 39 do memorial de peça 30 diz que "O relatório supra mostra a instituição do setor de Auditoria Interna Permanente (fl. 18) , da Área de Governança Corporativa e Compliance (fl. 363) e a criação do Código de Ética e Conduta e a formulação do Manual da Política Anticorrupção (fl. 366) , trabalhos esses que derivam diretamente da contratação do escritório de advocacia". No entanto, não apresenta qualquer evidência documental dos trabalhos feitos pelo escritório, nem mesmo registro de reuniões, identificação dos profissionais que trabalharam etc. 
39.	Sobre os acompanhamentos processuais, conforme se verifica nas instruções de peças 11 e 12, cujos excertos ora reproduzo, quase nenhum registro:
"Item 1.1 - Prestação de serviços jurídicos para a atuação e acompanhamento dos processos criminais do Sest e do Senat, compreendendo: IP 1377/2013 - DPF, IP 011/2014 - DECO, Processos 2014.01.1.085576-3, 2014.01.1.143419-8, 2014.01.1140988-3 e 2014.01.1.134649-4 (peça 24, pp. 268-284) .
161. Quanto ao Item 1.1 do objeto do contrato, que se refere à prestação de serviços jurídicos para acompanhamento de processos criminais, há apenas um relatório de andamento processual (peça 24, pp. 118 e 284 - documento idêntico) , de 15/4/2015.
162. Em uma página, o relatório detalha que foram realizados os seguintes serviços: a) reuniões presenciais para definição; b) delineamento de tratamento técnico a respeito dos fatos contidos nos autos; c) acompanhamento de oitiva de depoimentos em audiências; d) despachos presenciais com o delegado titular da Delegacia Especializada em Combate ao Crime de Ordem Econômica do Distrito Federal (DECO) ; e) vista de autos nas Varas Criminais para análise de decisões e atos processuais praticados a fim de interação da atuação perante ao inquérito policial; f) estruturação jurídica e aconselhamento técnico quanto à realização de auditoria interna, relacionada à apuração interna de responsabilidades por fatos constantes do inquérito policial; g) ; apresentação da referida auditoria perante o delegado da DECO; e h) despacho técnico pertinente à referida auditoria realizada.
163. Como evidências da atuação direta nos inquéritos policiais e nos processos judiciais, existem os seguintes documentos:
a) Inquérito Policial IP 1377/2013 - DPF: solicitação de nova data para oitiva (p. 24, p. 273) ; participação em duas oitivas na DECO, em 5/5/2015 e em 12/5/2015 (peça 24, pp. 274-279 e 280-283) ;
b) Inquérito Policial IP 011/2014 - DECO: consta que as sugestões de criação de Auditoria Interna foram feitas com base na análise desse processo. No entanto, esse objetivo já consta do 'Item 1.3 - Assistência jurídica e orientativa para a criação de estrutura de auditoria interna para o Sest e Senat'.
c) Processo 2014.01.1.085576-3: protocolo de requerimento de juntada de substabelecimento de poderes conferidos pelo Senat (peça 24, p. 268-269) ; comparecimento em juízo, vista dos autos, extração de cópias e ciência de decisão (peça 24, p. 270) ; procurações de substabelecimento de poderes conferidos pelo Senat (peça 24, p. 271-272) ;
d) Processo 2014.01.1.143419-8: não há evidência de prestação de serviços;
e) Processo 2014.01.1.140988-3: não há evidência de prestação de serviços; e
f) Processo 2014.01.1.134649-4: não há evidência de prestação de serviços.
164. O Inquérito Policial IP 1377/2013 - DPF resultou no Processo 2014.01.1.085576-3, ou seja, o serviço jurídico prestado junto ao inquérito guarda relação com o respectivo processo judicial.
165. No âmbito do TC Processo 014.452/2017-0, que trata, dentre outros, de análise das informações sobre a Operação São Cristóvão, o Ministério Público do Distrito Federal e Territórios informou que os autos decorrentes da Operação foram encaminhados à Justiça Federal, em razão de declaração de incompetência da Justiça Estadual para instaurar procedimentos investigatórios e ação penal envolvendo o Sest e o Senat. A consulta ao sítio da Justiça Federal no DF não retornou resultados.
166. De todo modo, o Sest e o Senat deveriam ter enviado ao Tribunal o detalhamento e a comprovação dos serviços prestados pelo contratado, bem como as evidências das medições e do acompanhamento dos serviços".
40.	Saliento, adicionalmente, como bem demonstrou a unidade instrutiva, que os profissionais cujos currículos foram apresentados para demonstrar a notória especialização não foram os que trabalharam na execução contratual.
41.	Considero, portanto, que estão presentes os pressupostos para instauração da tomada de contas especial, uma vez que há evidências de pagamento por serviços não prestados, como demonstrado na instrução, bem como evidências de pagamento de valores desarrazoados e desproporcionais em relação ao que foi comprovado quanto à realização dos demais serviços, o que configura a ocorrência de dano ao erário. 
42.	Tendo em vista a inexistência de comprovação de realização de serviços minimamente compatíveis com o valor pago (R$ 1.500.000,00, sendo R$ 500.000,00 pagos, supostamente, apenas pela elaboração de uma minuta de estatuto, desacompanhada de qualquer estudo, explicações das alterações sugeridas etc) e levando-se em conta, ainda, a elaboração do próprio instrumento contratual, que não detalhou os serviços, inviabilizando a avaliação de adequação do preço e a aferição do que foi realizado com o que foi contratado (problema atribuível aos contratantes, escritório e Sest/Senat) , é razoável proceder na forma como procedeu a unidade instrutiva, valendo-se de referenciais da OAB. 
43.	A evidência de que houve pagamentos incompatíveis com os serviços efetivamente prestados é robusta, mas poderá ser elidida no desenvolvimento da tomada de contas especial a ser instaurada, momento em que os responsáveis terão a oportunidade de apresentar a comprovação da execução de todos os serviços, o que não ocorreu no presente processo.
44.	Impende ressaltar que, ainda que se possa tratar todo o caso em exame como superfaturamento por preços incompatíveis com os de mercado, é mais adequado qualificá-lo, em parte, como um superfaturamento diferenciado: valores recebidos na execução contratual desproporcionais e desarrazoados em relação ao que foi comprovadamente realizado, haja vista que a injustificada falta de detalhamento dos serviços e a injustificada ausência de avaliação do preço impedem a imputação clássica de dano ao erário por recebimento por serviços não prestados.
45.	Deve-se, por fim, afastar qualquer afirmação no sentido de que o Tribunal estaria se colocando em posição de avaliar a qualidade do trabalho realizado, pois disso não se trata, uma vez que nem mesmo foram apresentados trabalhos passíveis de avaliação qualitativa, o que caberia ser feito pelas entidades contratantes antes da realização dos pagamentos. A ausência de comprovação documental do que foi executado é a evidenciação mais clara da incompatibilidade entre o que foi efetivamente realizado e o que foi recebido em contraprestação (R$ 1.500.000,00) .
46. 	Repiso que, nas peças de defesa e nos memoriais juntados aos autos, nem o Sest/Senat nem o escritório produziram evidências do esforço material e da especial qualidade de serviços que justificasse o expressivo valor pago. Poderão fazê-lo na tomada de contas especial.
47.	Sobre as propostas da unidade instrutiva de realização de audiência e de conversão do processo em tomada de contas especial, por meio da constituição de apartado, entendo que tais medidas requerem preliminarmente a adoção de adicionais medidas saneadoras com vistas à correta identificação dos responsáveis e extensão das responsabilidades pelas irregularidades verificadas no processo. Essa fase saneadora preliminar se faz necessária em face de lacunas existentes nos autos, como, por exemplo, a falta de identificação de quem assinou o contrato ou aprovou o processo de contratação do escritório Ferreira & Chagas Advogados. Ou seja, coloca-se sob questionamento o próprio contrato, haja vista que não há comprovação de que tenha sido assinado por alguém com competência para assumir obrigações em nome do Sest/Senat. 
48.	Assim, autorizo desde já a realização de diligências e inspeções que se fizerem imprescindíveis, anteriormente à fase de chamamento dos responsáveis aos autos, devendo a unidade instrutiva elaborar a correspondente matriz de responsabilidades com o intuito de promover a correta identificação dos responsáveis, das irregularidades e do correspondente nexo de causalidade, submetendo, posteriormente, as propostas de audiência e de citação à aprovação do relator.
49.	Apesar de não haver elementos nos autos que permitam identificar formalmente os responsáveis por autorizar a contratação do escritório Ferreira & Chagas Advogados, por inexigibilidade, nem o signatário do contrato respectivo, convém destacar o disposto no estatuto social das entidades sobre as atribuições do presidente do Conselho Nacional e do diretor-executivo relacionadas aos serviços previstos nos itens 1.1, 1.2 e 1.3 do termo contratual. Note-se que os objetos contratuais eram diretamente do interesse e afetos à presidência do conselho: alteração do estatuto social, orientações sobre estruturação da auditoria interna, e inquéritos criminais envolvendo a instituição.  
50.	Entre as atribuições do presidente do Conselho Nacional estabelecidas no artigo 10 do Estatuto Social do Senat alterado pela Resolução Normativa 077, de 19/112014, vigente à época dos fatos, estão a representação da entidade em juízo, bem como a instituição e a regulamentação da auditoria interna, conforme se verifica a seguir:
"Art. 14 - Compete ao Presidente do Conselho Nacional:
 I - representar o SEST em juízo ou fora dele, em todo o território nacional, podendo, por meio de Ato específico, transferir ou designar poderes ao Diretor Executivo Nacional, cabendo ao Diretor nomear procuradores com poderes específicos, caso entenda necessário;
 (...) 
VII - instituir e regulamentar a Auditoria Interna Permanente e nomear o Auditor-Chefe que a gerirá, subordinado diretamente ao Conselho Nacional, por meio de seu Presidente, tendo, entre outras atribuições: a realização de auditorias no Departamento Executivo, o acompanhamento do cumprimento de normas regulatórias e da legislação vigente, a gestão de riscos, o acompanhamento do trabalho realizado pela Coordenação de Auditoria das Unidades Operacionais e outras emanadas do Conselho Nacional ou do seu Presidente;
 (...) ".
51.	Por sua vez, o diretor-executivo tem entre suas atribuições a assinatura de contratos, conforme o disposto no art. 19 do Estatuto Social do Senat, ora reproduzido:
"Art. 19 - O Diretor-Executivo Nacional do SENAT, nomeado pelo Presidente do Conselho Nacional, terá as seguintes atribuições:
 (...) 
VI - assinar contratos, acordos e convênios visando aos objetivos institucionais do SEST;
 (...) ".
52.	Tendo em vista as atribuições referidas, é preciso que a SecexTrabalho verifique se os atos relativos ao processo de contratação do escritório Ferreira & Chagas Advogados foram realmente praticados por quem tinha competência para tanto. No mesmo sentido, cabe à unidade instrutiva adotar as medidas saneadoras necessárias à identificação dos responsáveis, direta ou indiretamente, pela fiscalização e supervisão da execução contratual.
IV
53	O Conselho Federal da Ordem dos Advogados do Brasil requereu o ingresso no presente processo, na condição de terceiro interessado, com fundamento artigos 119, caput e parágrafo único, 121 e seguintes do CPC/2015, bem como art. 44 da Lei 8.906/1994.
54.	Reproduzo, a seguir, os argumentos aduzidos pelo requerente para justificar tal pedido (peça 46) :
"Acerca da possibilidade de atuação do Conselho Federal no presente feito, cumpre informar que é finalidade legal da Ordem dos Advogados do Brasil a defesa da Constituição, da ordem jurídica do Estado Democrático de Direito, da boa aplicação das leis, do aperfeiçoamento das instituições jurídicas, bem como a proteção dos advogados em toda a República, além da representação e amparo, em juízo e fora dele, dos interesses coletivos ou individuais dos advogados e de suas prerrogativas, conforme prevê a Lei nº 8.906/94, a saber:
Art. 44 - A Ordem dos Advogados do Brasil - OAB, serviço público dotado de personalidade jurídica e forma federativa, tem por finalidade:
 I - Defender a Constituição, a ordem jurídica do Estado democrático de direito, os direitos humanos, a justiça social, e pugnar pela boa aplicação das leis, pela rápida administração da justiça e pelo aperfeiçoamento da cultura e das instituições jurídicas.
 II - promover, com exclusividade, a representação, a defesa, a seleção e a disciplina dos advogados em toda a República Federativa do Brasil. 
[...] 
Art. 54. Compete ao Conselho Federal:
[...] 
II - representar, em juízo ou fora dele, os interesses coletivos ou individuais dos advogados;
III - velar pela dignidade, independência, prerrogativas e valorização da advocacia.
A atuação do Conselho Federal da OAB se revela pertinente à medida que cresce a receptividade, no âmbito dos Tribunais de Contas, do entendimento que versa sobre a ilegalidade na contratação de sociedade de advogados, na modalidade de inexigibilidade de licitação.".
55.	Considero que o pedido do Conselho Federal da OAB deve ser indeferido por este Tribunal. Ao contrário do que alega a entidade, a questão central tratada nos autos não é a possibilidade ou não da contratação direta de escritório de advocacia por inexigibilidade de licitação. Como já frisei ao longo desta proposta de deliberação, o que se analisou na representação é a inexistência das obrigatórias e imprescindíveis justificativas circunstanciadas sobre a contratação direta, em inobservância ao exigido no art. 11 do Regulamento de Licitações e Contratos das referidas entidades.
56.	Uma vez que estão ausentes informações relevantes, inclusive quanto ao preço, sobre o preenchimento dos requisitos exigidos para a contratação direta, por inexigibilidade de licitação, é que se está determinando a audiência dos responsáveis pela contratação, que são os gestores do Sest e do Senat.
57.	O escritório de advocacia Fraga & Chagas Advogados não está sendo chamado em audiência, e não poderia sê-lo, e não será atingido pelo resultado do exame das audiências, que apenas indicará a necessidade de aplicar ou não sanções aos responsáveis pelas irregularidades verificadas.
58.	No caso da tomada de contas especial que será instaurada para apurar a realização de pagamentos sem a devida comprovação da execução, o escritório deverá ser citado como responsável para apresentar alegações de defesa ou recolher o débito concernente a esses pagamentos, o que ocorre com qualquer contratado em situação de inexecução contratual em que há recursos públicos envolvidos.
59.	Portanto, tendo em vista que não está demonstrada razão legítima para o Conselho Federal da OAB intervir neste processo, impõe-se a esta Corte de Contas indeferir o pedido do requerente.
***
Diante do exposto, manifesto-me pela aprovação do acórdão que ora submeto à apreciação deste Colegiado. 
TCU, Sala das Sessões Ministro Luciano Brandão Alves de Souza, em 1º de dezembro de 2020.
Weder de Oliveira
Relator